---
title: "Secondo Homework"
author: "Alessio Matessi"
date: "`r Sys.Date()`"
output: html_document
---

```{r setup, include=FALSE}
knitr::opts_chunk$set(echo = TRUE)
```

Si considerino i dati contenuti nel file fev.csv . Si tratta di informazioni raccolte su 654 bambini e adolescenti. La variabile chiave è FEV , la capacità polmonare (in litri). Inoltre si dispone dell’età (AGE), della statura (HEIGHT , in pollici) e di due variabili dicotomiche, genere (SEX - 1 = M) e fumo (SMOKE - 1 = Fumatore).

#### *ESERCIZIO 1: Si svolga l'analisi univariata di ciascuna variabile, proponendo visualizzazioni dei dati adeguate*.


##### **Carico il Dataset**
```{r}
# Importo il dataset fev.csv
fev <- read.csv("fev.csv")

# Visualizzo le prime righe
head(fev)

# Controllo la struttura del dataset
str(fev)

# Verifico la presenza di valori mancanti
colSums(is.na(fev))
```
##### **1.a: Analisi univariata della variabile FEV**
```{r}
# Statistiche descrittive di FEV
summary(fev$FEV)

# Istogramma di FEV
hist(fev$FEV,
     main = "Distribuzione della capacità polmonare (FEV)",
     xlab = "FEV (litri)",
     col = "green",
     border = "white")

# Boxplot di FEV
boxplot (fev$FEV,
         main = "Boxplot della capacità polmonare (FEV)",
         horizontal = TRUE,
         col = "lightgreen")

## SPIEGAZIONE: La variabile FEV rappresenta la capacità polmonare in litri. L'istogramma mostra la distribuzione dei valori, mentre il boxplot permette di individuare eventuali valori anomali (outlier). In questo caso la distribuzione appare quasi simmetrica con alcuni valori estremi.
```


##### **1.b: Analisi univariata della variabile AGE**
```{r}
# Statistiche descrittive di AGE
summary(fev$AGE)

# Istogramma di AGE
hist(fev$AGE,
     main = "Distribuzione dell'età (AGE)",
     xlab = "ETA' (anni)",
     col = "orange",
     border = "white")

# Boxplot di AGE
boxplot (fev$FEV,
         main = "Boxplot dell'età (AGE)",
         horizontal = TRUE,
         col = "gold")

## SPIEGAZIONE: La variabile AGE mostra una distribuzione abbastanza uniforme, con range che va da bambini piccoli a adolescenti.
```


##### **1.c: Analisi univariata della variabile HEIGHT**
```{r}
# Statistiche descrittive di HEIGHT
summary(fev$HEIGHT)

# Istogramma di HEIGHT
hist(fev$HEIGHT,
     main = "Distribuzione della statura (HEIGHT)",
     xlab = "ALTEZZA (pollici)",
     col = "red",
     border = "white")

# Boxplot di AGE
boxplot (fev$FEV,
         main = "Boxplot della statura (HEIGHT)",
         horizontal = TRUE,
         col = "salmon")

### SPIEGAZIONE: La statura varia come previsto per un campione di età variabile, con andamento crescente e pochi outlier.
```


##### **1.d: Analisi univariata della variabile SEX**
```{r}
# Tabella di frequenza assoluta di SEX
freq_sesso <- table(fev$SEX)
nomi_sesso <- c("Femmine", "Maschi")  # 0 = Femmina, 1  = Maschio

# Barplot di SEX
barre <- barplot(freq_sesso,
                 names.arg = nomi_sesso,
                 col = c("lightpink", "lightblue"),
                 border = "black",
                 ylim = c(0, max(freq_sesso) + 50),
                 main = "Distribuzione per sesso",
                 ylab = "Frequenza")

# Aggiungo i valori sopra le barre
text(x = barre,
     y = freq_sesso + 30,
     labels = freq_sesso,
     cex = 0.9,
     font = 2)

### SPIEGAZIONE: La variabile SEX è codificata come 0 = Femmina e 1 = Maschio. La distribuzione appare bilanciata nel campione.
```


##### **1.e: Analisi univariata della variabile SMOKE**
```{r}
# Tabella di frequenza assoluta di SMOKE
freq_fumatori <- table(fev$SMOKE)
nomi_fumatori <- c("Non fumatore", "Fumatore")  # 0 = Non fumatore, 1 = Fumatore

# Barplot di SMOKE con etichette
barre <- barplot(freq_fumatori,
                 names.arg = nomi_fumatori,
                 col = c("lightgreen", "red"),
                 border = "black",
                 ylim = c(0, max(freq_fumatori) + 50),
                 main = "Distribuzione per abitudine al fumo",
                 ylab = "Frequenza")

# Aggiungo i valori sopra le barre
text(x = barre,
     y = freq_fumatori + 35,
     labels = freq_fumatori,
     cex = 0.9,
     font = 2)


### SPIEGAZIONE: La variabile SMOKE identifica i soggetti fumatori e non. Il grafico mostra che la maggior parte del campione non fuma, ma è presente una quota non trascurabile di fumatori.
```


#### *ESERCIZIO 2: Si usi uno strumento grafico per evidenziare le eventuali differenze nella capacità polmonare per i maschi e le femmine.*
```{r}
# Converto SEX in numerico: 0 = Female, 1 = Male
fev$SEX <- ifelse(fev$SEX == "Female", 0,
                  ifelse(fev$SEX == "Male", 1, NA))


# Calcolo medie e percentuali
media_fev_f <- mean(fev$FEV[fev$SEX == 0])
media_fev_m <- mean(fev$FEV[fev$SEX == 1])

perc_femmine_gt3 <- mean(fev$FEV[fev$SEX == 0] > 3) * 100
perc_maschi_gt3 <- mean(fev$FEV[fev$SEX == 1] > 3) * 100

# Boxplot
boxplot(FEV ~ SEX,
        data = fev,
        names = c("Femmine", "Maschi"),
        col = c("lightpink", "lightblue"),
        border = "gray40",
        main = "Capacità polmonare (FEV) per sesso",
        ylab = "FEV (litri)",
        notch = TRUE)

# Aggiungo la media (punto rosso)
points(c(1, 2), c(media_fev_f, media_fev_m), col = "red", pch = 19)

# Percentuali > 3 litri nel grafico
text(1, max(fev$FEV) - 0.3,
     paste0(">3L: ", round(perc_femmine_gt3, 1), "%"),
     col = "black", cex = 0.8)

text(2, max(fev$FEV) - 0.3,
     paste0(">3L: ", round(perc_maschi_gt3, 1), "%"),
     col = "black", cex = 0)

# Legenda per la media
legend("topright", legend = "Media", col = "red", pch = 19, bty = "n")

### SPIEGAZIONE: Il boxplot mostra la distribuzione della capacità polmonare (FEV) per sesso.I maschi tendono ad avere una capacità polmonare più elevata rispetto alle femmine.Il 24.5% delle femmine ha una FEV superiore a 3 litri, mentre la percentuale sale al 37.2% tra i maschi.I punti rossi rappresentano i valori medi di ciascun gruppo.
```


#### *ESERCIZIO 3*: **Regressione lineare: FEV ~ HEIGHT**
####    *-Si conduca un’analisi di regressione per prevedere la capacità polmonare utilizzando come predittore la statura.*
####    *-Si fornisca la rappresentazione grafica e gli indici per valutare la qualità di tale rappresentazione*. 
####      Cosa succede se la statura viene trasformata in centimetri?


##### **3.1: Regressione lineare FEV ~ HEIGHT (in pollici)**
```{r}
# Regressione lineare: FEV in funzione di HEIGHT
mod1 <- lm(FEV ~ HEIGHT, data = fev)

# Sommario del modello
summary(mod1)

### INFO ###: Questo mi fornisce:
#         - Coefficente angolare: Cioè quanto cresce FEV all'aumentare di un pollice)
#         - Intercetta: Cioè il valore previsto di FEV quando HEIGHT = 0
#         - R quadro: Misura quanto la retta si adatti ai dati. E' un numero tra 0 e 1:
#                                                           -> 0: La retta non spiega nulla della variabilità di FEV
#                                                           -> 1: La retta spiega perfettamente FEV.
```


##### **3.2: Grafico con la retta di regressione**
```{r}
# Plot dei dati e della retta di regressione
plot(fev$HEIGHT, fev$FEV,
     main = "Regressione lineare: FEV ~ HEIGHT",
     xlab = "Altezza (pollici)",
     ylab = "FEV (litri)",
     pch = 16,
     col = rgb(0.2, 0.4, 0.7, 0.5))  # Colore trasparente

# Aggiungo la retta di regressione
abline(mod1, col = "red", lwd = 2)

# Aggiungo linea orizzontale della media di FEV
abline(h = mean(fev$FEV), col = "gray", lty = 2)

### SPIEGAZIONE: Il grafico mostra la relazione tra altezza e capacità polmonare.La retta rossa rappresenta il modello di regressione, mentre la linea grigia indica la media complessiva di FEV.
```


##### **3.3: Regressione con HEIGHT in centimetri**
```{r}
# Creo una nuova variabile HEIGHT_cm
fev$HEIGHT_cm <- fev$HEIGHT * 2.54

# Regressione lineare con HEIGHT in cm
mod2 <- lm(FEV ~ HEIGHT_cm, data = fev)

# Sommario del nuovo modello
summary(mod2)


### SPIEGAZIONE: Mi aspetto che:
#                         1.: Il valore dell'incertta cambia, perchè cambia la scala dell'asse x;
#                         2: Il coefficente angolare cambia (è più piccolo perchè l'unità di misura è più grande);
#                         3: R quadro rimane identico

# Il modello FEV ~ HEIGHT mostra una relazione lineare positiva molto forte (R² = 0.75), indicando che circa il 75% della variabilità di FEV è spiegata dalla statura.Cambiando unità da pollici a centimetri, la retta cambia pendenza ma la qualità dell'adattamento (R²) resta identica.

```


##### **3.4: Grafico della regressione con HEIGHT_cm**
```{r}
# Plot dei dati con altezza in centimetri
plot(fev$HEIGHT_cm, fev$FEV,
     main = "Regressione lineare: FEV ~ HEIGHT (cm)",
     xlab = "Altezza (cm)",
     ylab = "FEV (litri)",
     pch = 16,
     col = rgb(0.3, 0.6, 0.4, 0.5))

# Aggiungo la retta di regressione
abline(mod2, col = "blue", lwd = 2)

# Linea grigia per la media FEV
abline(h = mean(fev$FEV), col = "gray", lty = 2)

### SPIEGAZIONE: La trasformazione dell’altezza da pollici a centimetri modifica solo l’unità di misura dei coefficienti.
# Il modello ha l'R² invariato, ma il coefficiente angolare diventa più piccolo perché 1 cm è una variazione più piccola di 1 pollice. 
# La relazione tra FEV e HEIGHT resta perfettamente lineare.
```


#### *ESERCIZIO 4: Si calcolino i residui della regressione dell'esercizio 3 (FEV ~ HEIGHT) e:*
#####          *- Costruire un grafico con **FEV** sull'asse x e i **residui** sull'asse y*
#####          *- Aggiungere al grafico due linee orizzontali in corrispondenza di più o meno la radice quadrata della varianza dei residui.*


##### **4.1: Calcolo dei residui e della variaza** 
```{r}
# Calcolo dei residui dal modello mod1 (FEV ~ HEIGHT)
residui <- residuals(mod1)

# Varianza dei residui
var_residui <- var(residui)

# Radice quadrata della varianza
sdev_residui <- sqrt(var_residui)

# Stampa della deviazione standard
sdev_residui

### SPIEGAZIONE: Questo blocco mi da il valore di ±σ (Deviazione standard dei residui).
```


##### **4.2: Grafico dei residui vs FEV**
```{r}
# Scatterplot dei residui in funzione di FEV osservato
plot(fev$FEV, residui,
     main = "Residui vs FEV osservato",
     xlab = "FEV osservato (litri)",
     ylab = "Residui",
     pch = 16,
     col = rgb(0.2, 0.2, 0.7, 0.5))

# Aggiungo una linea orizzontale in 0 (media dei residui)
abline(h = 0, col = "black", lty = 2)

# Linee in ± dev. standard dei residui
abline(h = sdev_residui, col = "red", lty = 2)
abline(h = -sdev_residui, col = "red", lty = 2)

### SPIEGAZIONE: Il grafico mostra la distribuzione dei residui in funzione dei valori osservati di FEV. 
# Le linee rosse rappresentano ±1 deviazione standard dalla media dei residui (che è sempre 0). 
# La distribuzione dovrebbe risultare simmetrica e senza pattern evidenti: ciò conferma la validità del modello lineare.
```


#### *ESERCIZIO 5: Si immagini che vi sia una relazione lineare a TRATTI tra FEV e HEIGHT:*
####         *- "Una retta per stature fino a 63 pollici"*
####         *- "Un'altra per stature oltre 63 pollici".*
#### *Si svolga un'analisi e si rappresenti questa su un grafico*


##### **5.1: Creazione dei due sottoinsiemi**
```{r}
# Creo due sottoinsiemi: uno per stature ≤ 63, uno per stature > 63
bassi <- subset(fev, HEIGHT <= 63)
alti  <- subset(fev, HEIGHT > 63)

# Verifica dimensioni
nrow(bassi)
nrow(alti)
```



##### **5.2: Regressioni separate per HEIGHT ≤ 63 e HEIGHT > 63** 
```{r}
# Modello per stature fino a 63 pollici
mod_bassi <- lm(FEV ~ HEIGHT, data = bassi)

# Modello per stature sopra i 63 pollici
mod_alti <- lm(FEV ~ HEIGHT, data = alti)

# Sommari dei modelli (facoltativo) 
summary(mod_bassi)
summary(mod_alti)

### SPIEGAZIONE: Costruisco due modelli lineari distinti: 
#               - mod_bassi usa solo i dati in cui HEIGHT <= 63;
#               - mod_alti usa i dati in cui HEIGHT > 63
# Entrambi modellano la relazione tra FEV e HEIGHT, ma in due tratti separati.

# Inoltre eseguo i summary(), perchè mi permette di:
#               - vedere i coefficienti angolari e le intercette delle due rette
#               - Confrontare i due modelli
#               - Valutare quanto cambia la relazione tra FEV e HEIGHT nei due intervalli
```


##### **5.3: Grafico con regressione a tratti**
```{r}
# Disegno tutti i dati
plot(fev$HEIGHT, fev$FEV,
     main = "Regressione a tratti: FEV ~ HEIGHT",
     xlab = "Altezza (pollici)",
     ylab = "FEV (litri)",
     pch = 16,
     col = rgb(0.6, 0.6, 0.6, 0.4))

# Aggiungo la retta per stature ≤ 63
abline(mod_bassi, col = "blue", lwd = 2)

# Aggiungo la retta per stature > 63
abline(mod_alti, col = "darkgreen", lwd = 2)

# Aggiungo una linea verticale a 63 per chiarezza
abline (v = 63, col = "gray40", lty = 2)

# Legenda
legend("topleft",
       legend = c("Fino a 63 pollici", "Oltre i 63 pollici"),
       col = c("blue", "darkgreen"),
       lwd = 2,
       bty = "n")

### SPIEGAZIONE: Il grafico mostra due modelli lineari distinti: uno per stature fino a 63 pollici (in blu), e uno per        stature superiori (in verde).

# La linea verticale grigia segna il punto di separazione.
# Questo approccio permette di cogliere meglio eventuali cambiamenti di pendenza nella relazione tra altezza e capacità polmonare.
```


#### *ESERCIZIO 6: Valutare la qualità del modello a tratti, usando una misura basata sulla somma dei quadrati degli errori (RSS — Residual Sum of Squares), e:*
####         *- Confrontarla con il modello semplice dell'esercizio 3 (mod1)*
####         *- Commentare*


##### **Calcolo RSS dei due modelli**
```{r}
# RSS del modello semplice (esercizio 3)
rss_simple <- sum(residuals(mod1)^2)

# RSS modello a tratti (somma dei due)
rss_bassi <- sum(residuals(mod_bassi)^2)
rss_alti  <- sum(residuals(mod_alti)^2)
rss_tratti <- rss_bassi + rss_alti

# Stampa dei risultati
cat("RSS modello semplice: ", round(rss_simple, 2), "\n")
cat("RSS modello a tratti: ", round(rss_tratti, 2), "\n")

### SPIEGAZIONE: La somma dei quadrati dei residui (RSS) misura l’errore complessivo del modello.
# Un valore più basso indica una migliore aderenza ai dati.
# Se il modello a tratti ha un RSS più basso rispetto al modello semplice, significa che spiega meglio la variabilità di FEV.
```


#### *ESERCIZIO 7: Costruire una regressione a tratti in cui:*
####    * La prima retta è valida per **HEIGHT ≤ 63**
####    * La seconda retta parte da HEIGHT > 63 ma **deve toccare la prima in 63**, cioè non ci deve essere un "salto".


##### **7.1: Preparazione delle variabili per la continuità (senza discontinuità)**
```{r}
# Creo variabile over63: differenza da 63 solo se HEIGHT > 63
fev$over63 <- ifelse(fev$HEIGHT > 63, fev$HEIGHT - 63, 0)

# Regressione lineare a tratti con continuità in 63
mod_cont <- lm(FEV ~ HEIGHT + over63, data = fev)

# Sommario del modello
summary(mod_cont)

### SPIEGAZIONE: Il modello utilizza due pendenze:
#       - HEIGHT: Rappresenta la pendenza fino a 63;
#       - over63: Aggiunge una variazione solo sopra 63, mantenendo la continuità della retta.
# Il coefficiente positivo di over63 indica che la crescita della capacità polmonare accelera leggermente oltre 63 pollici.
```

##### **7.2: Grafico del modello a tratti continuo (senza discontinuità)**
```{r}
# Estraggo i coefficienti del modello
b0 <- coef(mod_cont)[1]  # Intercetta
b1 <- coef(mod_cont)[2]  # Coefficiente HEIGHT
b2 <- coef(mod_cont)[3]  # Coefficiente over63

# Creo valori di HEIGHT ordinati
x_vals <- seq(min(fev$HEIGHT), max(fev$HEIGHT), length.out = 200)

# Creo over63 in base a x_vals
over63_vals <- ifelse(x_vals > 63, x_vals - 63, 0)

# Calcolo i valori previsti dal modello
y_pred <- b0 + b1 * x_vals + b2 * over63_vals

# Disegno il grafico
plot(fev$HEIGHT, fev$FEV,
     main = "Regressione a tratti continua: FEV ~ HEIGHT",
     xlab = "Altezza (pollici)",
     ylab = "FEV (litri)",
     pch = 16,
     col = rgb(0.5, 0.5, 0.5, 0.4))

# Aggiungo la curva continua
lines(x_vals, y_pred, col = "purple", lwd = 2)

# Linea verticale a 63
abline(v = 63, lty = 2, col = "gray40")

# Legenda
legend("topleft",
       legend = "Regressione a tratti continua",
       col = "purple",
       lwd = 2,
       bty = "n")

### SPIEGAZIONE: Il grafico mostra la regressione a tratti continua, ovvero le due rette si uniscono in corrispondenza di HEIGHT = 63 senza salto.Questo modello consente due diverse pendenze prima e dopo i 63 pollici, mantenendo però la continuità.
```


##### **7.3: Calcolo RSS del modello a tratti continuo**
```{r}
# Calcolo RSS del modello a tratti continuo
rss_continuo <- sum(residuals(mod_cont)^2)

# Stampa confronto con gli altri modelli
cat("RSS modello semplice:      ", round(rss_simple, 2), "\n")
cat("RSS modello a tratti:      ", round(rss_tratti, 2), "\n")
cat("RSS modello continuo:      ", round(rss_continuo, 2), "\n")
```


##### **7.4: Grafico comparativo dei 3 modelli**
```{r}
# Estraggo i coefficienti
coef_simple <- coef(mod1)
coef_bassi <- coef(mod_bassi)
coef_alti  <- coef(mod_alti)
coef_cont  <- coef(mod_cont)

# Creo sequenza di HEIGHT per curva continua
x_vals <- seq(min(fev$HEIGHT), max(fev$HEIGHT), length.out = 300)
over63_vals <- ifelse(x_vals > 63, x_vals - 63, 0)
y_cont <- coef_cont[1] + coef_cont[2] * x_vals + coef_cont[3] * over63_vals

# Inizio del grafico
plot(fev$HEIGHT, fev$FEV,
     main = "Confronto tra i modelli di regressione",
     xlab = "Altezza (pollici)",
     ylab = "FEV (litri)",
     pch = 16,
     col = rgb(0.6, 0.6, 0.6, 0.4))

# Aggiungo:
# 1.Modello semplice (unica retta)
abline(mod1, col = "red", lwd = 2)

# 2 Modello a tratti spezzato
abline(mod_bassi, col = "blue", lwd = 2)
abline(mod_alti,  col = "darkgreen", lwd = 2)

# 3.Modello continuo
lines(x_vals, y_cont, col = "purple", lwd = 2)

# 5. Linea verticale a 63
abline(v = 63, col = "gray40", lty = 2)

# Legenda con RSS
legend("topleft",
       legend = c(paste0("Semplice (RSS=", round(rss_simple, 1), ")"),
                  paste0("Tratti spezzati (RSS=", round(rss_tratti, 1), ")"),
                  paste0("Tratti continui (RSS=", round(rss_continuo, 1), ")")),
       col = c("red", "blue", "purple"),
       lwd = 2,
       bty = "n")

### SPIEGAZIONE: Nel confronto tra i tre modelli di regressione:

#   - Il MODELLO SEMPLICE (una sola retta) ha un RSS pari a 120.9, ed è il meno preciso nel rappresentare la relazione tra   altezza e capacità polmonare.

#   - Il MODELLO A TRATTI SPEZZATO, con due rette distinte (HEIGHT ≤ 63 e HEIGHT > 63), ottiene il miglior adattamento ai   dati con un RSS di 111.7.

#   - Il MODELLO A TRATTI CONTINUO, in cui le due rette si incontrano esattamente a 63 pollici, ha un RSS di 112.0,          è il migliore, con il vantaggio di evitare salti non realistici nella curva.

# Quindi: Il modello a tratti continuo rappresenta un ottimo compromesso tra accuratezza (basso RSS) e interpretabilità.  
# Dal punto di vista fisiologico la continuità nella crescita della capacità polmonare rispetto all’altezza è coerente.  
# Pertanto, il MODELLO A TRATTI CONTINUO risulta preferibile in termini di equilibrio tra precisione e coerenza biologica.
```