---
title: "Terzo homework"
author: "Alessio Matessi"
date: "`r Sys.Date()`"
output: html_document
---

```{r setup, include=FALSE}
# Carico le librerie necessarie
library(tidyverse)
library(cluster)
library(factoextra)
```

#### *ESERCIZIO 1: Si svolga un’analisi di raggruppamento usando una delle tecniche presentate nel corso. Valutate: - eventuale pulizia dei dati - l’uso di opportune trasformazioni - fornite misure della qualità dei cluster ottenuti*

#### *L'obiettivo di questo esercizio è raggruppare i paesi in base a indicatori sanitari e demografici utilizzando il metodo di clustering k-means*.



##### **1.Carico il dataset**
```{r}
# Importo il file CSV con encoding compatibile
df <- read.csv("UNLifeExpectancy.csv", fileEncoding = "latin1")

# Visualizzo le prime righe
head(df)

# Vedo la struttura: tipi di variabili e presenza di NA
str(df)

# Statistiche descrittive generali
summary(df)
```


##### **2.Pulisco il dataset**
```{r}
# Conto i NA per ogni colonna
colSums(is.na(df))

# Seleziono solo le colonne numeriche con pochi NA
# Scelgo: LIFEEXP, ILLITERATE, POP, FERTILITY, PRIVATEHEALTH,
# HEALTHEXPEND, PHYSICIAN, GDP

dati <- df %>%
  select(COUNTRY, LIFEEXP, ILLITERATE, POP, FERTILITY,
         PRIVATEHEALTH, HEALTHEXPEND, PHYSICIAN, GDP)

# Rimuovo le righe con NA
dati_clean <- na.omit(dati)

# Rimuovo anche la colonna COUNTRY (solo per il clustering)
dati_cluster <- dati_clean %>% select(-COUNTRY)

# Standardizzo le variabili (media 0, deviazione standard 1)
dati_scaled <- scale(dati_cluster)

# Visualizzo le prime righe normalizzate
head(dati_scaled)

## SPIEGAZIONE: Seleziono variabili numeriche, rimuovo i NA e normalizzo i dati per il clustering.
```


##### **3.Scelta del numero di Cluser (metodo del gomito)**
```{r}
# Calcolo del metodo Elbow usando fviz_nbclust
set.seed(123)  # per risultati ripetibili

fviz_nbclust(dati_scaled, kmeans, method = "wss") +
  labs(title = "Metodo del gomito per scegliere il numero di cluster",
       x = "Numero di cluster (k)",
       y = "Somma dei quadrati intra-cluster (WSS)")

## SPIEGAZIONE: Uso il metodo del gomito per trovare il numero ottimale di cluster.
```


##### **4.K-means e asseganzione dei gruppi**
```{r}
# Applicco k-means con 3 cluster
set.seed(123)  # per ripetibilità
kmeans_res <- kmeans(dati_scaled, centers = 3, nstart = 25)

# Aggiungo il numero di cluster al dataset pulito
dati_clean$cluster <- as.factor(kmeans_res$cluster)

# Visualizzo le prime righe con il cluster assegnato
head(dati_clean)

# Centroidi: valori medi (standardizzati) per ogni cluster
kmeans_res$centers

## SPIEGAZIONE: Applicco il k-means con 3 cluster e aggiungo i risultati al dataset. Visualizzo le prime righe e i centroidi.
```


##### **5.Visualizzazione grafica dei cluster**
```{r}
# Visualizzazione con PCA + colore per cluster
fviz_cluster(kmeans_res, data = dati_scaled,
             geom = "point",
             ellipse.type = "convex",
             palette = "jco",
             ggtheme = theme_minimal(),
             main = "Visualizzazione dei cluster (k = 3)")

## SPIEGAZIONE: Uso PCA per visualizzare i cluster ottenuti con k-means.
```


##### **6. Misure di qualità dei Cluster**
```{r}
# Calcolo silhouette plot per i 3 cluster trovati
silhouette_k3 <- silhouette(kmeans_res$cluster, dist(dati_scaled))

# Visualizzo il grafico silhouette
fviz_silhouette(silhouette_k3) +
  labs(title = "Qualità dei cluster (k = 3) - Silhouette plot")

## SPIEGAZIONE: Uso il silhouette plot per valutare la qualità dei cluster: più alto è il valore, meglio separati sono i gruppi.
```


##### **7.Analisi e interpretazione di cluster (k = 3)**
```{r}
# Aggiungo il cluster finale (k = 3) ai dati originali
dati_clean$cluster_k3 <- as.factor(kmeans(dati_scaled, centers = 3, nstart = 25)$cluster)

# Calcolo le medie delle variabili per ciascun cluster
cluster_summary <- dati_clean %>%
  group_by(cluster_k3) %>%
  summarise(across(LIFEEXP:GDP, mean, na.rm = TRUE))

# Visualizzo la tabella
print(cluster_summary)

# OPTIONAL: Mostro anche quanti paesi ci sono per ciascun cluster
table(dati_clean$cluster_k3)

## SPIEGAZIONE: Calcolo la media delle variabili per ciascun cluster e conto i paesi in ogni gruppo.
```

##### **L’analisi ha identificato 3 gruppi distinti di paesi, differenziati principalmente per aspettativa di vita, fertilità, spesa sanitaria e PIL. I risultati aiutano a comprendere le diverse condizioni socio-sanitarie globali.**



#### *ESERCIZIO 2: Costruite un modello di regressione multipla ove il guadagno è la variabile risposta*.

#### *In questo esercizio analizziamo quali fattori influenzano il guadagno individuale (`earn`) tramite modelli di regressione multipla.*



##### **1.Carico il dataset**
```{r}
# Caricamento dati
earnings <- read.csv("earnings.csv")

# Prime righe del dataset
head(earnings)

# Controllo struttura
str(earnings)

# Valori mancanti per colonna
colSums(is.na(earnings))

# Statistiche descrittive
summary(earnings)

## SPIEGAZIONE: Importo il dataset e faccio una prima esplorazione con head(), str() e summary().
```


##### **2.Pulisco il dataset**
```{r}
# Copia del dataset originale
df <- earnings

# Rimuovo osservazioni con NA nelle colonne chiave
df_clean <- df %>%
  select(earn, age, height, male, education, smokenow, exercise) %>%
  na.omit()

# Controllo quanti casi sono rimasti
nrow(df_clean)

# Converto variabili categoriche in fattori
df_clean$male <- as.factor(df_clean$male)
df_clean$education <- as.factor(df_clean$education)
df_clean$smokenow <- as.factor(df_clean$smokenow)
df_clean$exercise <- as.factor(df_clean$exercise)

# Verifica finale
str(df_clean)

## SPIEGAZIONE: Seleziono le variabili utili, rimuovo i NA e converto le categoriche in fattori.
```


##### **3.Regressione Multipla**
```{r}
# Costruisco il modello completo con tutte le variabili
model_full <- lm(earn ~ age + height + male + education + smokenow + exercise, data = df_clean)

# Riepilogo del modello
summary(model_full)

## SPIEGAZIONE: Creo il modello di regressione multipla con tutte le variabili disponibili.
```


##### **4.Valutazione del modello**
```{r}
# Visualizzo i residui
par(mfrow = c(2, 2))
plot(model_full)

# Distribuzione dei residui
hist(residuals(model_full),
     main = "Distribuzione dei residui",
     col = "lightgreen")

# Verifica della normalità con QQ plot
qqnorm(residuals(model_full))
qqline(residuals(model_full), col = "red")

## SPIEGAZIONE: Valuto la bontà del modello analizzando i residui (distribuzione e normalità).
```



##### **5.Regrssione con log(earn)**
```{r}
# Rimuovo eventuali osservazioni con earn <= 0 o NA
df_log <- df_clean %>% filter(!is.na(earn), earn > 0)

# Modello con log(earn) come variabile risposta
model_log <- lm(log(earn) ~ age + height + male + education + smokenow + exercise, data = df_log)

# Riepilogo del nuovo modello
summary(model_log)

# Diagnostica grafica
par(mfrow = c(2, 2))
plot(model_log)

# Istogramma dei nuovi residui
hist(residuals(model_log),
     col = "lightblue", main = "Residui del modello log(earn)")

# Q-Q plot dei nuovi residui
qqnorm(residuals(model_log))
qqline(residuals(model_log), col = "red")

## SPIEGAZIONE: Applicco la regressione su log(earn) per migliorare la normalità dei residui e la qualità del modello.
```


##### **6. Selezione automatica del modello (uso AIC)**
```{r}
# Applico la selezione automatica (backward di default)
model_pars <- step(model_log, direction = "both", trace = FALSE)

# Riepilogo del modello finale selezionato
summary(model_pars)

## SPIEGAZIONE: Seleziono il miglior modello usando il criterio AIC con selezione automatica.
```

##### **Il modello finale selezionato conferma l’importanza dell’età, dell’istruzione e di alcune abitudini di vita nel determinare i guadagni. L’uso di `log(earn)` ha migliorato la distribuzione dei residui, rendendo il modello più robusto.**

