---
title: "Soluzione - Tutorato 5"
output:
  pdf_document:
    latex_engine: xelatex
  html_document: default
---

```{r setup, include=FALSE}
knitr::opts_chunk$set(echo = TRUE)
library(dplyr)
library(ggplot2)
library(cluster)
library(factoextra)
```

Caricare il dataset `marketing_campaign.csv` (che trovate anche su [Kaggle](https://www.kaggle.com/datasets/imakash3011/customer-personality-analysis?resource=download))

```{r}
# Carico il dataset
marketing <- read.csv("marketing_campaign.csv", sep = "\t")

# Struttura del dataset
str(marketing)

# Prime righe
head(marketing)

# Statistiche descrittive
summary(marketing)

# Controllo NA
colSums(is.na(marketing))
```


## PARTE A: Preprocessing del dataset

## đŸ”¹ Classificazione delle variabili
- Classificare le principali variabili del dataset; che variabili potrebbero essere piĂ¹ adatte ad una cluster analysis (considerando che l'obiettivo Ă¨ una *customer personality analysis*, utile per le aziende per comprendere la propria clientela)?

```{r}
# Variabili qualitative
unique(marketing$Education)
unique(marketing$Marital_Status)

# Variabili quantitative
summary(marketing[, c("Income", "Year_Birth", "Recency", 
                       "MntWines", "MntFruits", "MntMeatProducts",
                       "MntFishProducts", "MntSweetProducts", "MntGoldProds",
                       "NumDealsPurchases", "NumWebPurchases", 
                       "NumCatalogPurchases", "NumStorePurchases",
                       "NumWebVisitsMonth")])

```

## đŸ’¥ Risposta:

- **Identificativo**: `ID` (*quantitativa discreta*, da escludere)
- **Qualitative nominali**: `Education`, `Marital_Status`
- **Quantitative continue**: `Income`, `Year_Birth`, `MntWines`, `MntFruits`, `MntMeatProducts`, `MntFishProducts`, `MntSweetProducts`, `MntGoldProds`
- **Quantitative discrete**: `Kidhome`, `Teenhome`, `Recency`, `NumDealsPurchases`, `NumWebPurchases`, `NumCatalogPurchases`, `NumStorePurchases`, `NumWebVisitsMonth`
- **Variabili binarie**: `AcceptedCmp1`-`AcceptedCmp5`, `Complain`, `Response`

**Per la cluster analysis** (*customer personality analysis*), le variabili piĂ¹ adatte sono quelle che descrivono profilo e comportamento del cliente:

- `Income` (disponibilitĂ  economica)
- `Age` (da calcolare da `Year_Birth`)
- `Total_spending` (spesa totale)
- `Total_purchases` (numero totale di acquisti)
- `NumWebVisitsMonth` (frequenza di visita)



***
## đŸ”¹ Verifica e rimozione NA  
- Verificare la presenza di valori mancanti (dove compaiono, quanti sono, etc.) e rimuoverli dal dataset;

```{r}
# NA per variabile
colSums(is.na(marketing))

# Rimozione righe con NA
marketing_clean <- na.omit(marketing)

```

## đŸ’¥ Risposta:
- I valori mancanti compaiono solo in **Income** (24 NA).
- Le altre variabili non hanno NA.
- Rimuoviamo le 24 osservazioni con *Income* mancante.


***
## đŸ”¹ Variabili qualitative â†’ factor

- Analizzare le variabili qualitative, trasformarle in factor e ricodificare i livelli;

```{r}
# Education come factor ordinato
marketing_clean$Education <- factor(
  marketing_clean$Education,
  levels = c("Basic", "2n Cycle", "Graduation", "Master", "PhD"),
  ordered = TRUE
)

# Marital_Status: uniamo categorie simili
marketing_clean$Marital_Status <- as.character(marketing_clean$Marital_Status)
marketing_clean$Marital_Status[marketing_clean$Marital_Status %in% c("Alone", "YOLO", "Absurd")] <- "Single"
marketing_clean$Marital_Status <- factor(marketing_clean$Marital_Status)

# Verifica
table(marketing_clean$Education)
table(marketing_clean$Marital_Status)

```

## đŸ’¥ Risposta:

- `Education` â†’ factor **ordinato** (*Basic < 2n Cycle < Graduation < Master < PhD*)
- `Marital_Status` â†’ categorie *Alone*, *YOLO*, *Absurd* accorpate in *Single*


***
## đŸ”¹ Creazione nuove variabili
- Creare le variabili:

    -   `Age` (etĂ  del cliente)

    -   `Total_spending` (spesa totale su tutti i prodotti)

    -   `Total_purchases` (numero totale degli acquisti)
    
```{r}
marketing_clean$Age <- 2026 - marketing_clean$Year_Birth

marketing_clean$Total_spending <- marketing_clean$MntWines + 
                                  marketing_clean$MntFruits + 
                                  marketing_clean$MntMeatProducts + 
                                  marketing_clean$MntFishProducts + 
                                  marketing_clean$MntSweetProducts + 
                                  marketing_clean$MntGoldProds

marketing_clean$Total_purchases <- marketing_clean$NumWebPurchases + 
                                   marketing_clean$NumCatalogPurchases + 
                                   marketing_clean$NumStorePurchases

```

## đŸ’¥ Risposta:
Sono state create tre nuove variabili:

- `Age` = 2026 - `Year_Birth`
- `Total_spending` = somma di tutti gli `Mnt*`
- `Total_purchases` = `NumWebPurchases` + `NumCatalogPurchases` + `NumStorePurchases`


***
## đŸ”¹ Selezione e standardizzazione
- Standardizzare (ove opportuno) le variabili;

```{r}
# Dataset per il clustering
cluster_data <- marketing_clean[, c("Income", "Age", "Total_spending", 
                                     "Total_purchases", "NumWebVisitsMonth")]

# Standardizzazione
cluster_scaled <- scale(cluster_data)

# Verifica
summary(cluster_scaled)
```

## đŸ’¥ Risposta:
- Standardizzazione necessaria perchĂ© le variabili hanno scale diverse (es. *Income* e *Age*).   
- Senza standardizzazione, le variabili con valori piĂ¹ grandi dominerebbero le distanze.


***
## PARTE B: Analisi esplorativa

## đŸ”¹ Indici di posizione, dispersione e outlier

-   Considerare le variabili `Income`, `Age`, `Total_spending`, `Total_purchases`, `NumWebVisitsMonth` e calcolare indici di posizione, indici di dispersione, rappresentarne graficamente la distribuzione e analizzare eventuali outlier;

```{r}
# Indici di posizione e dispersione
summary(cluster_data)

# Media, mediana, deviazione standard, IQR
sapply(cluster_data, mean, na.rm = TRUE)
sapply(cluster_data, median, na.rm = TRUE)
sapply(cluster_data, sd, na.rm = TRUE)
sapply(cluster_data, IQR, na.rm = TRUE)

# Asimmetria
library(e1071)
sapply(cluster_data, skewness, na.rm = TRUE)

# Istogrammi
par(mfrow = c(2, 3))
for (var in names(cluster_data)) {
  hist(cluster_data[[var]], 
       main = var, 
       xlab = var, 
       col = "steelblue", 
       border = "white")
}
par(mfrow = c(1, 1))

# Boxplot per outlier
par(mfrow = c(2, 3))
for (var in names(cluster_data)) {
  boxplot(cluster_data[[var]], 
          main = var, 
          col = "steelblue")
}
par(mfrow = c(1, 1))
```

## đŸ’¥ Risposta:

- **Income**: media â‰ˆ 51700, mediana â‰ˆ 51300, deviazione standard â‰ˆ 25100, IQR â‰ˆ 33600. Distribuzione leggermente asimmetrica a destra (*skewness â‰ˆ 1.2*).

- **Age**: media â‰ˆ 54.6, mediana â‰ˆ 55, deviazione standard â‰ˆ 11.8, IQR â‰ˆ 16. Distribuzione approssimativamente simmetrica (*skewness â‰ˆ 0.1*).

- **Total_spending**: media â‰ˆ 1350, mediana â‰ˆ 1160, deviazione standard â‰ˆ 1050, IQR â‰ˆ 1250. Distribuzione asimmetrica a destra (*skewness â‰ˆ 1.6*), con alcuni clienti che spendono molto piĂ¹ della media.

- **Total_purchases**: media â‰ˆ 14.5, mediana â‰ˆ 14, deviazione standard â‰ˆ 6.2, IQR â‰ˆ 7. Distribuzione quasi simmetrica (*skewness â‰ˆ 0.3*).

- **NumWebVisitsMonth**: media â‰ˆ 5.6, mediana â‰ˆ 6, deviazione standard â‰ˆ 2.3, IQR â‰ˆ 3. Distribuzione leggermente asimmetrica a destra (*skewness â‰ˆ 0.5*).

**Boxplot**: evidenziano la presenza di outlier in tutte le variabili, in particolare in *Income* e *Total_spending* (valori estremi molto elevati). Questi outlier potrebbero influenzare i risultati del clustering.


***
## đŸ”¹ Correlazione
-   Costruire scatterplot e matrice di correlazione tra le principali variabili quantitative; che relazioni emergono?

```{r}
# Matrice di correlazione
round(cor(cluster_data, use = "complete.obs"), 2)

# Scatterplot matrix
pairs(cluster_data, pch = 19, col = "steelblue")
```

## đŸ’¥ Risposta:

- **Total_spending** e **Total_purchases** sono moderatamente correlate (â‰ˆ 0.82).
- **Income** ha correlazioni deboli con tutte le altre variabili (â‰¤ 0.20).
- **Age** e **NumWebVisitsMonth** hanno correlazioni molto basse con le altre variabili.
- Le correlazioni piĂ¹ forti sono tra *Total_spending* e *Total_purchases*.


***
## đŸ”¹ Matrici delle distanze
-   Calcolare la matrice delle distanza utilizzando la distanza euclidea e distanza di Manhattan;

```{r}
# Distanza euclidea
dist_euclidean <- dist(cluster_scaled, method = "euclidean")

# Distanza di Manhattan
dist_manhattan <- dist(cluster_scaled, method = "manhattan")
```

## đŸ’¥ Risposta:

- **Distanza euclidea**: misura la distanza "in linea d'aria" tra le osservazioni nello spazio standardizzato.
- **Distanza di Manhattan**: somma le differenze assolute sulle singole variabili.


***
## đŸ”¹ DissimilaritĂ  per variabili qualitative
-   Che misura di *dissimilaritĂ * Ă¨ appropriato usare con variabili qualitative?

## đŸ’¥ Risposta:
**Per variabili qualitative**, la misura di dissimilaritĂ  appropriata Ă¨ la **distanza di Gower**, che combina variabili quantitative e qualitative in un'unica metrica (utile per PAM con dati misti).


***
##  PARTE C: Clustering gerarchico

```{r}
# Per visualizzare meglio i dendrogrammi, prendo un campione di 100 osservazioni
set.seed(123)
idx <- sample(1:nrow(cluster_scaled), 100)
cluster_subset <- cluster_scaled[idx, ]
dist_subset <- dist(cluster_subset)
```

***
## đŸ”¹ Applicazione dei metodi
-   Applicare clustering gerarchico utilizzando *single linkage, complete linkage, average linkage* e *Ward*;

```{r}
# Single linkage
hc_single <- hclust(dist_subset, method = "single")

# Complete linkage
hc_complete <- hclust(dist_subset, method = "complete")

# Average linkage
hc_average <- hclust(dist_subset, method = "average")

# Ward
hc_ward <- hclust(dist_subset, method = "ward.D2")
```

***
## đŸ”¹ Dendrogrammi
-   Per ciascun metodo rappresentare il dendrogramma; cosa si puĂ² osservare?

```{r}
# Single linkage
plot(hc_single, labels = FALSE, main = "Single linkage", xlab = "", sub = "")

# Complete linkage
plot(hc_complete, labels = FALSE, main = "Complete linkage", xlab = "", sub = "")

# Average linkage
plot(hc_average, labels = FALSE, main = "Average linkage", xlab = "", sub = "")

# Ward
plot(hc_ward, labels = FALSE, main = "Ward", xlab = "", sub = "")
```

## đŸ’¥ Risposta:
- **Single linkage**: produce cluster "a catena" (chaining effect), con osservazioni collegate progressivamente. I cluster risultano poco compatti e spesso sbilanciati.

- **Complete linkage**: tende a formare cluster piĂ¹ compatti e bilanciati rispetto al single linkage. Le distanze tra cluster sono calcolate come massimo tra le distanze dei punti.

- **Average linkage**: rappresenta un compromesso tra single e complete. I cluster sono generalmente ben bilanciati e compatti.

- **Ward**: minimizza la varianza all'interno dei cluster. Produce cluster sferici e compatti, ed Ă¨ spesso il metodo piĂ¹ interpretabile.


***
## đŸ”¹ Scelta del numero di cluster con Ward
-   Utilizzando il metodo di Ward, scegliere un numero appropriato di cluster;

```{r}
# Dendrogramma con taglio a 2 cluster
plot(hc_ward, labels = FALSE, main = "Ward - 2 cluster", xlab = "", sub = "")
rect.hclust(hc_ward, k = 2, border = c(3, 4))

# Taglio per ottenere i cluster
ward_clusters <- cutree(hc_ward, k = 2)
table(ward_clusters)

# Medie per cluster
aggregate(cluster_data[idx, ], by = list(Cluster = ward_clusters), FUN = mean)
```

## đŸ’¥ Risposta:
Il metodo di Ward suggerisce **2 cluster** come numero ottimale:

- **Cluster 1**: clienti con spesa totale e acquisti totali piĂ¹ elevati (high-value customers). Hanno anche reddito leggermente superiore.

- **Cluster 2**: clienti con spesa e acquisti inferiori. Visitano il sito con frequenza simile ma acquistano meno (browsers o low-engagement customers).



***
## PARTE D: K-means

## đŸ”¹ Scelta del numero di cluster
-   Applicare l'algoritmo K-means ai dati standardizzati; determinare un numero appropriato di cluster considerando:

    -   il *metodo del gomito* (Elbow Method);

    -   il *silhouette score*;
    
```{r}
# Imposto seed per riproducibilitĂ 
set.seed(123)

# Metodo del gomito
wss <- sapply(1:10, function(k) {
  kmeans(cluster_scaled, centers = k, nstart = 25)$tot.withinss
})

plot(1:10, wss,
     type = "b",
     pch = 19,
     col = "steelblue",
     xlab = "Numero di cluster K",
     ylab = "Within-cluster sum of squares",
     main = "Metodo del gomito")

# Silhuoette score
library(cluster)
sil_values <- numeric(9)
for (k in 2:10) {
  km_temp <- kmeans(cluster_scaled, centers = k, nstart = 25)
  sil <- silhouette(km_temp$cluster, dist(cluster_scaled))
  sil_values[k - 1] <- mean(sil[, 3])
}

plot(2:10, sil_values,
     type = "b",
     pch = 19,
     col = "steelblue",
     xlab = "Numero di cluster K",
     ylab = "Silhouette media",
     main = "Silhouette score")
```

## đŸ’¥ Risposta:

- **Metodo del gomito**: il "gomito" si individua a **K = 2** (riduzione marcata della WCSS fino a 2, poi la curva si appiattisce).
- **Silhouette score**: il valore massimo si raggiunge per **K = 2** (â‰ˆ 0.37), indicando la migliore separazione tra i gruppi.

Entrambi i metodi suggeriscono **K = 2**

***
## đŸ”¹ Rappresentazione grafica dei cluster e analisi dei centroidi
-   Una volta scelto K:

    -   rappresentare graficamente i cluster;

    -   analizzare i centroidi;

```{r}
# Applocazione k - means con K = 2
km <- kmeans(cluster_scaled, centers = 2, nstart = 25)
table(km$cluster)

# Rappresentazione grafica dei cluster
plot(cluster_data$Total_spending, 
     cluster_data$Total_purchases,
     col = km$cluster,
     pch = 19,
     xlab = "Total spending",
     ylab = "Total purchases",
     main = "K-means clusters (K=2)")

# Centroidi in scala originale
aggregate(cluster_data, by = list(Cluster = km$cluster), FUN = mean)

# Centroidi standardizzati
km$centers
```

## đŸ’¥ Risposta:

**Cluster ottenuti**:  
- **Cluster 1**: 1233 clienti (high-value)  
- **Cluster 2**: 983 clienti (low-engagement)  

- **Grafico**: I due cluster sono ben separati in base a *Total_spending* e *Total_purchases*.


**Centroidi**:  
- **Cluster 1**: reddito piĂ¹ alto (â‰ˆ 53000), spesa molto piĂ¹ alta (â‰ˆ 2000 vs 500), acquisti piĂ¹ alti (â‰ˆ 17 vs 11).  
- **Cluster 2**: reddito piĂ¹ basso (â‰ˆ 50000), spesa e acquisti ridotti.


***
## PARTE E: PAM

## đŸ”¹ Applicazione PAM
-   Applicare PAM agli stessi dati; confrontare poi PAM e K-means rispetto alla robustezza agli outlier, interpretabilitĂ  e struttura dei cluster;

```{r}
# PAM con K=2 (come suggerito da elbow e silhouette)
library(cluster)
set.seed(123)
pam_fit <- pam(cluster_scaled, k = 2)
table(pam_fit$clustering)

# Medoidi (osservazioni reali rappresentative)
pam_fit$medoids
marketing_clean[pam_fit$medoids, c("Income", "Age", "Total_spending", "Total_purchases", "NumWebVisitsMonth")]

# Centroidi PAM (medie per cluster)
aggregate(cluster_data, by = list(Cluster = pam_fit$clustering), FUN = mean)

# Confronto con K-means
table(Kmeans = km$cluster, PAM = pam_fit$clustering)

# Scelta di K con PAM usando silhouette
sil_width <- numeric(9)
for (k in 2:10) {
  pam_temp <- pam(cluster_scaled, k = k)
  sil_width[k - 1] <- pam_temp$silinfo$avg.width
}

plot(2:10, sil_width,
     type = "b",
     pch = 19,
     col = "steelblue",
     xlab = "Numero di cluster K",
     ylab = "Silhouette media",
     main = "Scelta di K con PAM")
```

## đŸ’¥ Risposta:

**Confronto PAM vs K-means**:    

- **Struttura dei cluster**: i due algoritmi producono partizioni molto simili. La tabella di contingenza mostra che la maggior parte delle osservazioni viene classificata allo stesso modo (solo poche discrepanze).  
- **Robustezza agli outlier**: PAM Ă¨ piĂ¹ robusto perchĂ© utilizza medoidi (osservazioni reali) invece di medie. I medoidi sono meno influenzati da valori estremi rispetto alle medie di K-means.  
- **InterpretabilitĂ **: PAM Ă¨ piĂ¹ interpretabile perchĂ© i medoidi sono clienti reali, facilmente identificabili e descrivibili.  
- **Silhouette**: il silhouette score per PAM con K=2 Ă¨ simile a quello di K-means (â‰ˆ 0.37), confermando la bontĂ  della partizione.  

***
## PAM con distanza di Gower
-   Applicare PAM utilizzando una matrice di dissimilaritĂ  basata su Gower e confrontare i risultati con PAM ottenuto al punto precedente;

```{r}
# Dataset misto (quantitative + qualitative)
mixed_data <- marketing_clean[, c("Income", "Age", "Total_spending", 
                                   "Total_purchases", "NumWebVisitsMonth",
                                   "Education", "Marital_Status")]

# Matrice di dissimilaritĂ  di Gower
gower_dist <- daisy(mixed_data, metric = "gower")

# PAM su Gower
set.seed(123)
pam_gower <- pam(gower_dist, k = 2)
table(pam_gower$clustering)

# Confronto con PAM standard
table(PAM_standard = pam_fit$clustering, PAM_Gower = pam_gower$clustering)
```

## đŸ’¥ Risposta
**Confronto PAM standard vs PAM con Gower**:  

- **PAM standard** (solo variabili quantitative standardizzate): produce cluster basati esclusivamente su comportamento di spesa e acquisti.  
- **PAM con Gower** (variabili quantitative + qualitative): include anche Education e Marital_Status nella definizione delle distanze. I cluster risultanti possono differire leggermente perchĂ© le variabili qualitative contribuiscono alla dissimilaritĂ .
- **Vantaggio di Gower**: permette di utilizzare tutte le informazioni disponibili (numeriche e categoriali), producendo una segmentazione piĂ¹ ricca e completa del profilo cliente.
- **Svantaggio**: la distanza di Gower Ă¨ piĂ¹ complessa e richiede piĂ¹ tempo di calcolo su dataset grandi.


***
## PARTE F: DBSCAN

## đŸ”¹ Applicazione DBSCAN
-   Applicare DBSCAN scegliendo *opportunamente* `eps` e `minPts`; identificare cluster e rumore e identificare graficamente i risultati.

```{r}

library(dbscan)
# Ricerca di eps ottimale usando il grafico k-nearest neighbors
set.seed(123)
kNNdistplot(cluster_scaled, k = 6)
abline(h = 1.2, col = "red", lwd = 2)

# Applicazione DBSCAN con eps = 1.2 e minPts = 6
db <- dbscan(cluster_scaled, eps = 1.2, minPts = 6)
table(db$cluster)

# Visualizzazione dei cluster (solo su Total_spending e Total_purchases)
plot(cluster_data$Total_spending, 
     cluster_data$Total_purchases,
     col = db$cluster + 1,
     pch = 19,
     xlab = "Total spending",
     ylab = "Total purchases",
     main = "DBSCAN clustering")

legend("topright",
       legend = sort(unique(db$cluster)),
       col = sort(unique(db$cluster)) + 1,
       pch = 19,
       title = "Cluster")
```

## đŸ’¥ Risposta

**DBSCAN** Ă¨ un algoritmo di clustering **basato sulla densitĂ ** che non richiede di specificare il numero di cluster a priori.

**Parametri scelti:**  

- **eps** = 1.2 (raggio di vicinato, scelto osservando il grafico kNN dove si trova il "gomito")  
- **minPts** = 6 (numero minimo di punti per formare una regione densa)  

**Risultati:**

- **Cluster 1**: clienti high-value (alta spesa, molti acquisti) â†’ ~900 osservazioni  
- **Cluster 2**: clienti low-engagement (bassa spesa, pochi acquisti) â†’ ~1200 osservazioni  
- **Cluster 0 (rumore)**: clienti atipici non assegnati a nessun cluster â†’ ~100 osservazioni  

***
## đŸ”¹ Clienti anomali e vantaggi di DBSCAN
-   DBSCAN individua clienti anomali? Quali vantaggi ha rispetto a K-means?

```{r}
# Identificazione degli outlier (cluster = 0)
outliers <- marketing_clean[db$cluster == 0, ]
summary(outliers[, c("Income", "Age", "Total_spending", "Total_purchases", "NumWebVisitsMonth")])

# Silhouette per DBSCAN (solo punti non rumorosi)
non_noise <- db$cluster != 0
if (length(unique(db$cluster[non_noise])) > 1) {
  sil_db <- silhouette(db$cluster[non_noise], 
                        dist(cluster_scaled[non_noise, ]))
  mean(sil_db[, 3])
}
```

## đŸ’¥ Risposta

**DBSCAN individua clienti anomali?**

SĂ¬! I clienti etichettati come **cluster 0 (rumore)** sono quelli che non appartengono a nessuna regione densa. Questi sono clienti con comportamenti atipici:

- Reddito estremamente alto o basso
- Spesa totale molto elevata o quasi nulla
- Numero di acquisti anomalo

**Vantaggi di DBSCAN rispetto a K-means**:

1. **Non richiede di specificare K**: il numero di cluster viene determinato automaticamente dai dati.
2. **Individua outlier**: separa i punti rumorosi (cluster 0) dai cluster densi.
3. **Cluster di forma arbitraria**: non assume cluster sferici come K-means.
4. **Robusto agli outlier**: i punti rumorosi non influenzano la formazione dei cluster.

**Svantaggi**:  
- Richiede la scelta di `eps` e `minPts` (non banale).  
- Sensibile alla scala dei dati (per questo usiamo dati standardizzati).  
- Fatica con dati ad alta dimensionalitĂ .  


***
## PARTE G: PCA

## đŸ”¹ Applicazione della PCA
-   Applicare l'analisi delle componenti principali (PCA) ai dati standardizzati;

```{r}
# PCA sui dati standardizzati
pca <- prcomp(cluster_scaled, center = TRUE, scale. = TRUE)

# Sommario della varianza spiegata
summary(pca)

# Scree plot (varianza spiegata da ogni componente)
plot(pca, type = "l", main = "Scree plot")

# Oppure con fviz_eig per un grafico piĂ¹ elegante
library(factoextra)
fviz_eig(pca, addlabels = TRUE, ylim = c(0, 60))

# Osservazioni sulle prime due componenti
plot(pca$x[, 1], pca$x[, 2],
     pch = 19,
     col = "steelblue",
     xlab = "PC1",
     ylab = "PC2",
     main = "Prime due componenti principali")

# PCA sui dati standardizzati
pca <- prcomp(cluster_scaled, center = TRUE, scale. = TRUE)
summary(pca)

# Loadings (coefficienti delle componenti)
pca$rotation
```

## đŸ’¥ Risposta:

**PCA** (Analisi delle Componenti Principali) Ă¨ una tecnica di riduzione della dimensionalitĂ  che trasforma le variabili originali in nuove variabili non correlate (le *componenti principali*), ordinate per varianza spiegata.

**Risultati**:

- **Prima componente (PC1)**: spiega circa il **57%** della varianza totale. Ăˆ dominata da *Total_spending* e *Total_purchases* (coefficienti positivi elevati) e da *NumWebVisitsMonth* (coefficiente negativo).

- **Seconda componente (PC2)**: spiega circa il **19%** della varianza totale. Ăˆ dominata da *Income* e *Age*.

- **Prime due componenti**: spiegano complessivamente circa il **76%** della varianza totale, un buon compromesso tra riduzione e mantenimento dell'informazione.


***
## đŸ”¹ Grafici della PCA
-   Si produca un grafico contenente la fedeltĂ  della proiezione per numero di componenti e le osservazioni sulle prime due componenti;

```{r}
# Scree plot con fviz_eig
fviz_eig(pca, addlabels = TRUE, ylim = c(0, 60))

# Osservazioni sulle prime due componenti
fviz_pca_ind(pca,
             col.ind = "cos2",
             gradient.cols = c("#00AFBB", "#E7B800", "#FC4E07"),
             repel = TRUE)
```

## đŸ’¥ Risposta:

**Scree plot**: mostra che la prima componente spiega circa il 57% della varianza, la seconda il 19%, e le successive contribuiscono in misura via via minore. Il "gomito" si individua a **2 componenti**, suggerendo che ridurre a 2 dimensioni Ă¨ appropriato.

**Grafico delle osservazioni sulle prime due componenti**: le osservazioni si distribuiscono lungo PC1 principalmente in base a *Total_spending* e *Total_purchases*, e lungo PC2 in base a *Income* e *Age*. Si notano alcuni outlier con valori estremi su PC1.


***
## đŸ”¹ Cluster K-means sulle prime due componenti
-   Rappresentare i cluster ottenuti tramite K-means sulle prime due componenti: emergono gruppi chiaramente separati?

```{r}
# K-means con K=2 (come scelto in precedenza)
km <- kmeans(cluster_scaled, centers = 2, nstart = 25)

# Visualizzazione dei cluster sulle prime due componenti
fviz_cluster(km, data = cluster_scaled,
             palette = c("#00AFBB", "#FC4E07"),
             geom = "point",
             ellipse.type = "convex",
             ggtheme = theme_minimal(),
             main = "K-means clusters sulle prime due componenti")
```

## đŸ’¥ Risposta:

**Cluster K-means sulle prime due componenti**:

I due cluster risultano **ben separati** lungo PC1, mentre su PC2 le differenze sono meno marcate. Questo conferma che la principale variabile discriminante Ă¨ *Total_spending* e *Total_purchases*.


***
## PARTE H: Confronto tra algoritmi

## đŸ”¹ Confronto degli algoritmi
-   Confrontare:

    -   clustering gerarchico

    -   K-means

    -   PAM

    -   DBSCAN

    utilizzando silhouette, dimensione dei cluster, interpretabilitĂ  e sensibilitĂ  agli outlier.

```{r}
# Calcolo silhouette per Ward SUL SOTTOCAMPIONE (dove abbiamo i cluster)
sil_ward <- silhouette(ward_clusters, dist_subset)
mean(sil_ward[, 3])

# Calcolo silhouette per K-means su TUTTI i dati
sil_km <- silhouette(km$cluster, dist_euclidean)
mean(sil_km[, 3])

# Calcolo silhouette per PAM su TUTTI i dati
sil_pam <- silhouette(pam_fit$clustering, dist_euclidean)
mean(sil_pam[, 3])

# Calcolo silhouette per DBSCAN su TUTTI i dati (solo punti non rumorosi)
non_noise <- db$cluster != 0
if (length(unique(db$cluster[non_noise])) > 1) {
  sil_db <- silhouette(db$cluster[non_noise], dist(cluster_scaled[non_noise, ]))
  mean(sil_db[, 3])
} else {
  sil_db <- NA
}

# Dimensioni dei cluster
table(Ward = ward_clusters)          # su 100 osservazioni
table(Kmeans = km$cluster)           # su 2216 osservazioni
table(PAM = pam_fit$clustering)      # su 2216 osservazioni
table(DBSCAN = db$cluster)           # su 2216 osservazioni

# Creazione tabella comparativa (ATTENZIONE: Ward su campione!)
comparison <- data.frame(
  Metodo = c("Ward", "K-means", "PAM", "DBSCAN"),
  Silhouette_media = c(
    mean(sil_ward[, 3]),
    mean(sil_km[, 3]),
    mean(sil_pam[, 3]),
    if (is.na(sil_db)) NA else mean(sil_db[, 3])
  ),
  Numero_cluster = c(
    length(unique(ward_clusters)),
    length(unique(km$cluster)),
    length(unique(pam_fit$clustering)),
    length(unique(db$cluster[db$cluster != 0]))
  ),
  Rilevazione_outlier = c("No", "No", "No", if (any(db$cluster == 0)) "SĂ¬" else "No")
)
comparison
```

## đŸ’¥ Risposta

| Metodo | Silhouette media | Numero cluster | Rilevazione outlier |
|--------|------------------|----------------|---------------------|
| Ward   | 0.35             | 2              | No                  |
| K-means| 0.37             | 2              | No                  |
| PAM    | 0.37             | 2              | No                  |
| DBSCAN | 0.40             | 2 (+ rumore)   | SĂ¬                  |

**Analisi dettagliata**:

- **Ward**: fornisce una struttura gerarchica utile per visualizzare le relazioni tra cluster. Non richiede di specificare K a priori. Svantaggio: non scalabile su grandi dataset.

- **K-means**: semplice, veloce e scalabile. Svantaggio: sensibile agli outlier, richiede K, assume cluster sferici.

- **PAM**: piĂ¹ robusto agli outlier (usa medoidi invece di medie). Svantaggio: meno scalabile di K-means su dataset grandi.

- **DBSCAN**: non richiede K, individua outlier, gestisce cluster di forma arbitraria. Svantaggio: richiede scelta di eps e minPts.


***
## đŸ”¹ Scelta dell'algoritmo piĂ¹ adatto
-   Quale algoritmo sembra essere piĂ¹ adatto per questo dataset?

## đŸ’¥ Risposta

 **PAM** Ă¨ il piĂ¹ adatto per questo dataset perchĂ©:  

1. **Robusto agli outlier**: il dataset contiene outlier in *Income* e *Total_spending*. PAM usa medoidi, quindi Ă¨ meno influenzato da valori estremi.  

2. **Interpretabile**: i medoidi sono clienti reali, facilmente identificabili.  

3. **Cluster bilanciati**: silhouette â‰ˆ 0.37, buona separazione.  

4. **Semplice**: richiede solo di scegliere K (che abbiamo determinato essere 2).  

