---
title: "Tutorato 5"
author: "Sara Trabucco"
date: "20 Maggio 2026"
output:
  pdf_document: default
  html_document: default
---

```{r setup, include=FALSE}
knitr::opts_chunk$set(echo = TRUE)
```

Caricare il dataset `marketing_campaign.csv` (che trovate anche su [Kaggle](https://www.kaggle.com/datasets/imakash3011/customer-personality-analysis?resource=download)); poi:

## Preprocessing del dataset

-   Classificare le principali variabili del dataset; che variabili potrebbero essere più adatte ad una cluster analysis (considerando che l'obiettivo è una *customer personality analysis*, utile per le aziende per comprendere la propria clientela)?

-   Verificare la presenza di valori mancanti (dove compaiono, quanti sono, etc.) e rimuoverli dal dataset;

-   Analizzare le variabili qualitative, trasformarle in factor e ricodificare i livelli;

-   Creare le variabili:

    -   `Age` (età del cliente)

    -   `Total_spending` (spesa totale su tutti i prodotti)

    -   `Total_purchases` (numero totale degli acquisti)

-   Standardizzare (ove opportuno) le variabili;

```{r}
# to-do
```

## Analisi esplorativa

-   Considerare le variabili `Income`, `Age`, `Total_spending`, `Total_purchases`, `NumWebVisitsMonth` e calcolare indici di posizione, indici di dispersione, rappresentarne graficamente la distribuzione e analizzare eventuali outlier;

-   Costruire scatterplot e matrice di correlazione tra le principali variabili quantitative; che relazioni emergono?

-   Calcolare la matrice delle distanza utilizzando la distanza euclidea e distanza di Manhattan;

-   Che misura di *dissimilarità* è appropriato usare con variabili qualitative?

```{r}
# to-do
```

## Clustering gerarchico

-   Applicare clustering gerarchico utilizzando *single linkage, complete linkage, average linkage* e *Ward*;

-   Per ciascun metodo rappresentare il dendrogramma; cosa si può osservare?

-   Utilizzando il metodo di Ward, scegliere un numero appropriato di cluster;

```{r}
# to-do
```

## K-means

-   Applicare l'algoritmo K-means ai dati standardizzati; determinare un numero appropriato di cluster considerando:

    -   il *metodo del gomito* (Elbow Method);

    -   il *silhouette score*;

-   Una volta scelto K:

    -   rappresentare graficamente i cluster;

    -   analizzare i centroidi;

```{r}
# to-do
```

## PAM

-   Applicare PAM agli stessi dati; confrontare poi PAM e K-means rispetto alla robustezza agli outlier, interpretabilità e struttura dei cluster;

-   Applicare PAM utilizzando una matrice di dissimilarità basata su Gower e confrontare i risultati con PAM ottenuto al punto precedente;

```{r}
# to-do
```

## DBSCAN

-   Applicare DBSCAN scegliendo *opportunamente* `eps` e `minPts`; identificare cluster e rumore e identificare graficamente i risultati.

-   DBSCAN individua clienti anomali? Quali vantaggi ha rispetto a K-means?

```{r}
# to-do
```

## PCA

-   Applicare l'analisi delle componenti principali (PCA) ai dati standardizzati;

-   Si produca un grafico contenente la fedeltà della proiezione per numero di componenti e le osservazioni sulle prime due componenti;

-   Rappresentare i cluster ottenuti tramite K-means sulle prime due componenti: emergono gruppi chiaramente separati?

```{r}
# to-do
```

## Confronto tra algoritmi

-   Confrontare:

    -   clustering gerarchico

    -   K-means

    -   PAM

    -   DBSCAN

    utilizzando silhouette, dimensione dei cluster, interpretabilità e sensibilità agli outlier.

-   Quale algoritmo sembra essere più adatto per questo dataset?

```{r}
# to-do
```
