---
title: "Homework 1"
author: "Alessio Matessi"
date: "2026-04-26"
output: 
  pdf_document:
    latex_engine: xelatex
  html_document: default
---

```{r setup, include=FALSE}
knitr::opts_chunk$set(echo = TRUE)
library(dplyr)
```

#  Esercizio 1

Si considerino le seguenti richieste:

a) Mostrare a schermo la sequenza di numeri naturali da 20 a 50.  
b) Mostrare a schermo la sequenza di numeri da 20 a 50 intervallati con distanza 5.  
c) Salvare in un vettore S la somma dei valori ottenuti al punto b e in M la loro media. 

## ✏️ Svolgimento

### 🔹 Punto a):

```{r}
seq(20, 50)
```

---

## 💥 Risposta

È stata generata la *sequenza* di numeri naturali da **20 a 50** utilizzando la funzione `seq()`.

---

### 🔹 Punto b)

```{r}
seq(20, 50, by = 5)
```
---

## 💥 Risposta

È stata generata la *sequenza* di numeri da **20 a 50** con passo **5** utilizzando la funzione `seq()` con parametro `by = 5`.

---


### 🔹 Punto c)

```{r}
x <- seq(20, 50, by = 5)

S <- sum(x)
M <- mean(x)

S
M
```

---

## 💥 Risposta

La *somma* dei valori è pari a **245**, mentre la *media* è pari a **35**.

---

# Esercizio 2

Crea una lista che contenga al suo interno:  

  - Un vettore di numeri casuali fra 1 e 10,  
  - Una matrice,  
  - Una lista di 3 cantanti.  

Poi assegna un nome per ogni elemento della lista (ad esempio "Numeri", "Matrice", "Cantanti").

## ✏️ Svolgimento

```{r}
# Vettore numeri casuali
numeri <- sample(1:10, size = 5, replace = TRUE)

# Matrice
mat <- matrix(1:4, nrow = 2)

# Lista cantanti
cantanti <- list("Elisa", "Ultimo", "Blanco")

# Lista finale con nomi
mia_lista <- list(
  Numeri = numeri,
  Matrice = mat,
  Cantanti = cantanti
)

mia_lista
```

---

## 💥 Risposta

È stata creata una *lista* contenente un **vettore** di numeri casuali, una **matrice** e una *lista* di **cantanti**.

---

# 🔹 Esercizio 3

Costruisci una matrice 2 × 3 composta da multipli di 2.  

  a) Che cosa succede usando il comando `is.matrix()`? E `is.array()`?  
  b) Estrai la terza colonna da questa matrice, chiamando l’oggetto estratto `b`. Che tipo di oggetto è?    
  c) Converti `b` in matrice.  
  
  
## ✏️ Svolgimento

### 🔹 Punto a)

```{r}
# Matrice 2x3 con multipli di 2
A <- matrix(seq(2, 12, by = 2), nrow = 2)

A

# Controllo tipo
is.matrix(A)
is.array(A)
```

---

## 💥 Risposta

La funzione `is.matrix()` restituisce **TRUE**, indicando che l’oggetto è una *matrice*.  
Anche la funzione `is.array()` restituisce **TRUE**, poiché una *matrice* in R è un caso particolare di **array**.

---

### 🔹 Punto b)

```{r}
# Estrazione terza colonna
b <- A[, 3]

b
class(b)
```

---

## 💥 Risposta

La terza colonna è stata estratta e salvata nell’oggetto `b`, che risulta essere un *vettore* di tipo **numeric**.


---

### 🔹 Punto c)

```{r}
# Conversione del vettore b in matrice
b_mat <- matrix(b, ncol = 1)

# Stampo la matrice
b_mat

# Verifico la classe dell'oggetto
class(b_mat)
```

---

## 💥 Risposta

L’oggetto `b` è stato convertito in una *matrice*, ottenendo un oggetto di classe **matrix** (e quindi anche **array**).

---

## 🔹 Esercizio 4

Crea una funzione che calcola i primi n numeri di Fibonacci:

\( F_0 = 0; \quad F_1 = 1; \quad F_n = F_{n-2} + F_{n-1} \)

E se come output volessi, oltre ai primi n numeri, anche la loro media e la loro somma?


## ✏️ Svolgimento

```{r}
# Funzione per calcolare i primi n numeri di Fibonacci
fibonacci <- function(n)
{
  # Creo un vettore vuoto di lunghezza n
  fib <- numeric(n)
  
  # Definisco i primi due valori della successione di Fibonacci
  fib[1] <- 0
  
  if (n > 1)
  {
    fib[2] <- 1
  }
  
  # Calcolo i valori successivi usando la formula: F_n = F_(n-1) + F_(n-2)
  for (i in 3:n)
  {
    fib[i] <- fib[i - 1] + fib[i - 2]
  }
  
  # Restituisco la sequenza, la somma e la media
  risultato <- list(
    Fibonacci = fib,
    Somma = sum(fib),
    Media = mean(fib)
  )
  
  return(risultato)
}

# Esempio con i primi 10 numeri di Fibonacci
fibonacci(10)
```

---

## 💥 Risposta

È stata definita una *funzione* che calcola i primi **n numeri di Fibonacci**.  
La funzione restituisce una **lista** contenente la *sequenza di Fibonacci*, la **somma** e la *media* dei valori calcolati.

---

## 🔹 Esercizio 5

Considera il dataframe Life.csv caricato su Moodle. Importa il dataset e svolgi i seguenti punti:

a. Di che tipo sono le variabili? Alcune di esse possono essere considerate come dei fattori? Se lo ritieni opportuno, convertili.  
b. Ci sono delle osservazioni mancanti? Cosa faresti per risolvere il problema? Motiva la tua scelta.  
c. Quante osservazioni ci sono per ogni stato? E per ogni anno? Se lo ritieni opportuno, svolgi delle modifiche al data frame per effettuare delle analisi coerenti.  
d. Calcola la media dell’aspettativa di vita per l’Australia. Come si potrebbe confrontarla con quella degli altri Stati?

## ✏️ Svolgimento

### 🔹 Punto a)

```{r}
# Import dataset
life <- read.csv("Life.csv")

# Struttura del dataset
str(life)

# Riassunto
summary(life)
```

---

## 💥 Risposta

Le variabili `country_code` e `country_name` sono di tipo *qualitativo* (**character**), mentre `year` è *quantitativa discreta* e `value` è *quantitativa continua*.

Le variabili categoriali possono essere convertite in **factor**.  
Si osserva inoltre la presenza di valori anomali (come **9999**) e di osservazioni non valide, che richiedono una fase di *pulizia* del dataset prima di procedere con l’analisi.

---

### 🔹 Punto b)

```{r}
# Rimuovo righe non valide (quelle con testo)
life <- life[life$country_code != "Ci sono alcuni valori che sono mancanti", ]

# Sostituisco 9999 con NA
life$value[life$value == 9999] <- NA

# Controllo NA
colSums(is.na(life))
```

---

## 💥 Risposta

Sono state individuate alcune *osservazioni mancanti* e valori anomali (come **9999**), che sono stati trattati sostituendoli con **NA** e rimuovendo le righe non valide.

Si osserva che i valori mancanti sono presenti solo nella variabile `value`.  
Per rendere le analisi coerenti, si può procedere eliminando le osservazioni con **NA** oppure applicando tecniche di imputazione, a seconda del contesto.

---

### 🔹 Punto c)

```{r}

# Numero di osservazioni per stato
osservazioni_stato <- life %>%
  group_by(country_name) %>%
  summarise(n_osservazioni = n())

osservazioni_stato

# Numero di osservazioni per anno
osservazioni_anno <- life %>%
  group_by(year) %>%
  summarise(n_osservazioni = n())

osservazioni_anno
```

---

## 💥 Risposta

Il dataset contiene **17 Stati** e **61 anni** di osservazioni.

Per ciascuno Stato sono presenti più rilevazioni nel tempo, rendendo il dataset una *serie storica*.  
Per effettuare analisi coerenti, è opportuno considerare la struttura longitudinale dei dati.

---

### 🔹 Punto d)

```{r}
# Media aspettativa di vita per Australia
media_aus <- life %>%
  filter(country_name == "Australia") %>%
  summarise(media_life = mean(value, na.rm = TRUE))

media_aus
```

---

## 💥 Risposta

La *media* dell’aspettativa di vita per l’**Australia** è pari a **76.72**.  

Per confrontarla con quella degli altri Stati, è possibile calcolare la *media* per ciascun Paese e analizzare le differenze tra i valori ottenuti.

---

## 🔹 Esercizio 6

Il file nazioni.csv contiene informazioni su 105 Nazioni e per ognuna di esse riporta:

- areaGeo: la regione geografica  
- reddito: il reddito pro capite in dollari  
- infmort: il tasso di mortalità infantile (morti ogni 100 nascite)  
- oil: se il paese esporta petrolio (1: no; 2: sì)

a. Caricare i dati nello spazio di lavoro in un data frame chiamato `nazioni`, stampare il numero di righe dell’oggetto importato ed il nome delle variabili.  
b. Stampare il vettore con il numero di valori mancanti presenti in ogni variabile.  
c. Ottenere il nome dei Paesi in cui sono presenti valori mancanti.  
d. Eliminare i valori mancanti dal data set.  
e. Ottenere la distribuzione delle frequenze percentuali della variabile `areaGeo` ed ordinarle in ordine decrescente.  
f. Convertire la variabile `areaGeo` in factor ordinando i livelli secondo l’ordine ottenuto al punto precedente. Salvare il factor come nuova variabile del data frame chiamata `areaGeofact` ed eliminare la variabile `areaGeo`.  
g. Convertire la variabile `oil` in factor utilizzando i livelli: “no” e “yes”. Sovrascrivere la variabile `oil`.  
h. Quali Paesi esportano petrolio e in quali regioni si trovano? Stampare il risultato in due colonne.  
i. Calcolare il tasso di mortalità infantile medio in ogni area geografica.  
j. Quante nazioni hanno un tasso di mortalità infantile ≥ 300?  
k. Quante delle nazioni del punto precedente esportano petrolio?  
l. Dividere la variabile `reddito` in classi utilizzando i quartili. Salvare in `redditoCat`.  
m. Quante nazioni sono nell’ultima categoria? E qual è la loro distribuzione per area geografica?


## ✏️ Svolgimento

### 🔹 Punto a)

```{r}
# Import dataset
nazioni <- read.csv("nazioni.csv")

# Numero righe
nrow(nazioni)

# Nomi variabili
names(nazioni)
```

---

## 💥 Risposta

Il dataset è stato importato correttamente e contiene **105 osservazioni**.  
Le variabili presenti sono: **nome**, **areaGeo**, **reddito**, **infmort** e **oil**.

---


### 🔹 Punto b)

```{r}
# Numero valori mancanti per variabile
colSums(is.na(nazioni))
```

---

## 💥 Risposta

Sono presenti *valori mancanti* nelle variabili `infmort` (**4**) e `oil` (**3**), mentre le altre variabili non presentano valori mancanti.

---

### 🔹 Punto c)

```{r}
# Nomi dei paesi con valori mancanti
nazioni$nome[!complete.cases(nazioni)]
```

---

## 💥 Risposta

I Paesi in cui sono presenti *valori mancanti* sono: **Iran**, **Austria**, **El Salvador**, **Haiti**, **Laos** e **Nepal**.

---

### 🔹 Punto d)

```{r}
# Rimozione valori mancanti
nazioni <- na.omit(nazioni)

# Controllo dimensione dopo pulizia
nrow(nazioni)
```

---

## 💥 Risposta

I *valori mancanti* sono stati eliminati dal dataset, ottenendo un totale di **99 osservazioni**.

---

### 🔹 Punto e)

```{r}
# Frequenze percentuali areaGeo
freq_area <- prop.table(table(nazioni$areaGeo)) * 100

# Ordinamento decrescente
freq_area_sorted <- sort(freq_area, decreasing = TRUE)

freq_area_sorted
```

---

## 💥 Risposta

La variabile `areaGeo` presenta una distribuzione *non uniforme*.  
L’**Africa** è l’area più rappresentata (**34.34%**), seguita da *Asia* (**27.27%**), *Americas* (**21.21%**) ed *Europe* (**17.17%**).

---

### 🔹 Punto f)

```{r}
# Creazione factor ordinato
nazioni$areaGeofact <- factor(
  nazioni$areaGeo,
  levels = names(freq_area_sorted)
)

# Rimozione variabile originale
nazioni$areaGeo <- NULL

# Controllo
str(nazioni)
```

---

## 💥 Risposta

La variabile `areaGeo` è stata convertita in un *factor* ordinato secondo la distribuzione percentuale osservata.  
Il nuovo factor è stato salvato come `areaGeofact` e la variabile originale è stata eliminata dal dataset.

---

### 🔹 Punto g)

```{r}
# Conversione oil in factor
nazioni$oil <- factor(
  nazioni$oil,
  levels = c(1, 2),
  labels = c("no", "yes")
)

# Controllo
table(nazioni$oil)
```

---

## 💥 Risposta

La variabile `oil` è stata convertita in un *factor* con livelli **"no"** e **"yes"**.  
Si osserva che **91** nazioni non esportano petrolio, mentre **8** lo esportano.

---

### 🔹 Punto h)

```{r}
# Paesi che esportano petrolio e loro area geografica
nazioni %>%
  filter(oil == "yes") %>%
  select(nome, areaGeofact)
```

---

## 💥 Risposta

I Paesi che esportano petrolio sono: **Algeria**, **Ecuador**, **Indonesia**, **Iraq**, **Libya**, **Nigeria**, **Saudi Arabia** e **Venezuela**.  

Essi appartengono principalmente alle aree *Africa*, *Asia* e *Americas*.

---

### 🔹 Punto i)

```{r}
# Mortalità infantile media per area geografica
nazioni %>%
  group_by(areaGeofact) %>%
  summarise(media_infmort = mean(infmort))
```

---

## 💥 Risposta

Il tasso medio di *mortalità infantile* è più elevato in **Africa** (**142.29**), seguito da **Asia** (**96.17**), **Americas** (**54.98**) ed infine **Europe** (**18.99**).


---

### 🔹 Punto j)

```{r}
# Nazioni con infmort >= 300
n_alte <- nazioni %>%
  filter(infmort >= 300)

nrow(n_alte)
```

---

## 💥 Risposta

Sono presenti **3 nazioni** con un tasso di *mortalità infantile* maggiore o uguale a **300**.


---

### 🔹 Punto k)

```{r}
# Tra quelle con infmort >= 300, quante esportano petrolio
n_alte %>%
  filter(oil == "yes") %>%
  nrow()
```

---

## 💥 Risposta

Tra le nazioni con un tasso di *mortalità infantile* maggiore o uguale a **300**, **2** esportano petrolio.

---


### 🔹 Punto l)

```{r}
# Suddivisione reddito in quartili
nazioni$redditoCat <- cut(
  nazioni$reddito,
  breaks = quantile(nazioni$reddito, probs = seq(0, 1, 0.25)),
  include.lowest = TRUE
)

# Controllo
table(nazioni$redditoCat)
```

---

## 💥 Risposta

La variabile `reddito` è stata suddivisa in *classi* utilizzando i **quartili**, ottenendo una distribuzione approssimativamente uniforme delle osservazioni tra le diverse categorie.

---

### 🔹 Punto m)

```{r}
# Nazioni nell'ultima categoria
ultimi <- nazioni %>%
  filter(redditoCat == levels(nazioni$redditoCat)[length(levels(nazioni$redditoCat))])

# Numero nazioni
nrow(ultimi)

# Distribuzione per area geografica
ultimi %>%
  group_by(areaGeofact) %>%
  summarise(n = n())
```

---

## 💥 Risposta

Nell’ultima categoria di reddito sono presenti **25 nazioni**.  

La distribuzione per area geografica mostra una prevalenza in **Europe** (**15**), seguita da **Asia** (**5**), **Americas** (**4**) e **Africa** (**1**).


---

