---
title: "Soluzione Tutorato 2"
output:
  html_document: default
  pdf_document:
    latex_engine: xelatex
date: "2026-03-25"
---

```{r setup, include=FALSE}
knitr::opts_chunk$set(echo = TRUE)
library(dplyr)
```

# 1. Esercizio con Dataset

## Parte A: esplorazione del dataset

Vogliamo analizzare il dataset `mtcars` usando le funzioni del pacchetto `dplyr`.

1.  Caricare ed esplorare il dataset;

2.  Aggiungere una nuova colonna `car_name`, che contenga i nomi delle macchine (attualmente salvati come nome delle righe) e metterla in prima posizione;

3.  Estrarre:

    -   solo le colonne `mpg`, `hp` e `wt`;

    -   tutte le colonne che iniziano per "d";

    -   tutte le colonne **numeriche**.

4.  Estrarre:

    -   le auto che hanno più di 150 cavalli (`hp`);

    -   le auto con consumo (`mpg`) maggiore di 25 e con peso (`wt`) inferiore a 3.

5.  Ordinare:

    -   le auto per `mpg` crescente;

    -   le auto per `hp` decrescente;

6.  Creare un nuovo data.frame, chiamato `mtcars_it`, ottenuto convertendo:

    -   `mpg` (miglia per gallone) a km/l (kilometri/litro), sapendo che $1\text{ mpg}= 0.425144 \text{km/l}$. Definire tale colonna `consumo`;

    -   `wt` (peso in migliaia di lb, quindi $1\text{ wt}=1000 \text{ lbs}$) a kg, sapendo che $1000 \text{ lbs}=453.592 \text{ kg}$. Definire tale colonna `peso`;

    -   `disp` (cilindrata in *cubic inches*) a `l`, sapendo che $1 \text{ cubic inch}= 0.0163871 \text{ litri}$. Definire tale colonna `cilindrata`.

    Questo nuovo data.frame (da usare nei punti successivi), deve contenere sia le variabili *vecchie* che quelle nuove.

7.  Creare una nuova colonna `efficienza` definita come il rapporto tra `consumo` e `peso`;

8.  Calcolare il consumo medio per numero di cilindri (`cyl`) e ordinare i gruppi per consumo medio decrescente;

9.  Considerare solo le auto con più di 100 cavalli, poi raggruppare per numero di cilindri, calcolare la potenza media per ogni gruppo e ordinare i gruppi per potenza media decrescente.

10. Definire una funzione che, dato un vettore, calcola e restituisce la mediana, i quartili e l'IQR e poi applicarla alla variabile `consumo`.

11. Costruire la tabella di frequenza assoluta e relativa del numero di cilindri `cyl`. Qual è la modalità più frequente?

12. Costruire una tabella a doppia entrata tra numero di cilindri `cyl` e numero di marce `gear`; calcolare poi le frequenze relative per riga: la distribuzione del numero di marce sembra cambiare al variare del numero di cilindri?

## ✏️ Svolgimento

### 🔹 1) Caricare ed esplorare il dataset

```{r}
# Carico il dataset
data(mtcars)

# Visualizzo le prime righe
head(mtcars)

# Struttura del dataset
str(mtcars)

# Statistiche riassuntive
summary(mtcars)
```

---

### 🔹 2) Aggiungere la colonna car_name

```{r}
# Trasformo i nomi delle righe in colonna
mtcars$car_name <- rownames(mtcars)

# Porto la colonna all’inizio
mtcars <- mtcars[, c("car_name", names(mtcars)[names(mtcars) != "car_name"])]

# Visualizzo
head(mtcars)
```

### 🔹 3) Estrarre colonne specifiche

```{r}
# Estraggo solo le colonne mpg, hp e wt
mtcars %>%
  select(mpg, hp, wt)

# Estraggo tutte le colonne che iniziano per "d"
mtcars %>%
  select(starts_with("d"))

# Estraggo tutte le colonne numeriche
mtcars %>%
  select(where(is.numeric))
```

---

## 💡 Concetti IMPORTANTI

Qui uso select() di dplyr:  

**select(mpg, hp, wt)** → Scelgo colonne precise  
**starts_with("d")** → Scelgo colonne che iniziano con d  
**where(is.numeric)** → Scelgo solo colonne numeriche  

---

### 🔹 4) Estrarre alcune osservazioni

```{r}
# Auto con più di 150 cavalli
mtcars %>%
  filter(hp > 150)

# Auto con mpg > 25 e peso < 3
mtcars %>%
  filter(mpg > 25 & wt < 3)
```

---

## 💡 Concetti IMPORTANTI

Qui uso filter() di dplyr:  

**filter(hp > 150)** → Seleziono le auto con più di 150 cavalli  
**filter(mpg > 25 & wt < 3)** → Seleziono le auto con consumo alto e peso basso  

👉 **filter()** lavora sulle righe (osservazioni)  

👉 **&** significa AND (entrambe le condizioni devono essere vere)

---

### 🔹 5) Ordinare i dati

```{r}
# Ordino le auto per mpg crescente
mtcars %>%
  arrange(mpg)

# Ordino le auto per hp decrescente
mtcars %>%
  arrange(desc(hp))
```


### 🔹 6) Creare nuove variabili (conversioni)

```{r}
# Creo il nuovo dataset con le conversioni
mtcars_it <- mtcars %>%
  mutate(
    consumo = mpg * 0.425144,                 # mpg → km/l
    peso = wt * 453.592,                      # migliaia di lb → kg
    cilindrata = disp * 0.0163871             # cubic inches → litri
  )

# Visualizzo le prime righe
head(mtcars_it)
```

---

## 💡 Concetti IMPORTANTI

Qui uso mutate() di dplyr:  

**mutate(...)** → Serve per creare nuove colonne  

**consumo = mpg * 0.425144** → Converto da mpg a km/l  
**peso = wt * 453.592** → Converto da migliaia di libbre a kg  
**cilindrata = disp * 0.0163871** → Converto da pollici cubici a litri  

👉 Il nuovo dataset **mtcars_it** contiene sia le colonne vecchie che quelle nuove  

👉 mutate() NON modifica l’originale se salvo in un nuovo oggetto  

---

### 🔹 7) e 8) Efficienza e analisi per gruppi

```{r}
# Aggiungo la colonna efficienza
mtcars_it <- mtcars_it %>%
  mutate(
    efficienza = consumo / peso
  )

# Calcolo il consumo medio per numero di cilindri
mtcars_it %>%
  group_by(cyl) %>%
  summarise(consumo_medio = mean(consumo)) %>%
  arrange(desc(consumo_medio))
```

---

## 💡 Concetti IMPORTANTI

Qui uso mutate(), group_by() e summarise():  

**efficienza = consumo / peso** → Rapporto tra consumo e peso  

👉 **group_by(cyl)** → Raggruppo le auto per numero di cilindri  

👉 **summarise(...)** → Calcolo una statistica per ogni gruppo  

👉 **mean(consumo)** → Consumo medio per gruppo  

👉 **arrange(desc(...))** → Ordino dal più alto al più basso  

💥 Questo è uno dei pattern più importanti in assoluto:
group_by + summarise

---

### 🔹 9) Filtrare e analizzare per gruppi

```{r}
# Considero solo le auto con più di 100 cavalli
mtcars_it %>%
  filter(hp > 100) %>%
  group_by(cyl) %>%
  summarise(potenza_media = mean(hp)) %>%
  arrange(desc(potenza_media))
```


### 🔹 10) Funzione per mediana, quartili e IQR

```{r}
# Definisco la funzione
statistiche <- function(x) {
  list(
    mediana = median(x),
    quartile_1 = quantile(x, 0.25),
    quartile_3 = quantile(x, 0.75),
    IQR = IQR(x)
  )
}

# Applico la funzione alla variabile consumo
statistiche(mtcars_it$consumo)
```

---

## 💡 Concetti IMPORTANTI

Qui definisco una funzione in R:  

👉 **function(x)** → definisco una funzione con input x  

👉 **median(x)** → calcolo la mediana  

👉 **quantile(x, 0.25)** → primo quartile (Q1)  
👉 **quantile(x, 0.75)** → terzo quartile (Q3)  

👉 **IQR(x)** → intervallo interquartile  

👉 **list(...)** → restituisco più valori insieme  

💥 Creo una funzione riutilizzabile per qualsiasi vettore  

---

### 🔹 11) e 12) Tabelle di frequenza

```{r}
# Frequenza assoluta del numero di cilindri
freq_assoluta <- table(mtcars_it$cyl)
freq_assoluta

# Frequenza relativa
freq_relativa <- prop.table(freq_assoluta)
freq_relativa

# Modalità (valore più frequente)
moda <- names(which.max(freq_assoluta))
moda

# Tabella a doppia entrata tra cilindri e marce
tabella <- table(mtcars_it$cyl, mtcars_it$gear)
tabella

# Frequenze relative per riga
prop.table(tabella, margin = 1)
```

 
## Parte B: descrizione grafica

1.  Rappresentare con un istogramma la variabile `consumo`; cosa possiamo dire della sua distribuzione?
2.  Costruire un istogramma della variabile `peso` e sovrapporre la curva di densità;
3.  Costruire un boxplot (per gruppi) della variabile `consumo` rispetto alla variabile `cyl`; sembrano esserci differenze tra i vari gruppi?

# 📌 Parte B — Descrizione grafica

### 🔹 1) Istogramma del consumo

```{r}
# Istogramma del consumo
hist(mtcars_it$consumo,
     main = "Distribuzione del consumo",
     xlab = "Consumo (km/l)",
     col = "lightblue")
```



### 🔹 2) Istogramma del peso con densità

```{r}
# Istogramma del peso
hist(mtcars_it$peso,
     main = "Distribuzione del peso",
     xlab = "Peso (kg)",
     col = "lightgreen",
     probability = TRUE)

# Aggiungo la curva di densità
lines(density(mtcars_it$peso), col = "red", lwd = 2)
```


### 🔹 3) Boxplot del consumo per cilindri

```{r}
# Boxplot del consumo rispetto ai cilindri
boxplot(consumo ~ cyl,
        data = mtcars_it,
        main = "Consumo per numero di cilindri",
        xlab = "Numero di cilindri",
        ylab = "Consumo (km/l)",
        col = "orange")
```


# 2. Esercizio con Dataset

Caricare il dataset `Sport` (presente sia in formato `.csv` che `.RData`), poi:

## Parte A: esplorazione del dataset

1.  Esplorare il dataset: quante osservazioni e quante variabili contiene? Quali variabili sono numeriche e quali categoriali? Ci sono valori mancanti?

Rispondere alle seguenti domande:

a.  Qual è il numero medio di passi giornalieri nel dataset?

b.  Qual è la frequenza cardiaca a riposo media dei soggetti che si allenano almeno tre volte alla settimana?

c.  Qual è lo sport con il maggior numero di passi medi giornalieri?

d.  Possiamo dire che gli individui che praticano corsa hanno una frequenza cardiaca media a riposo più bassa rispetto ad altri sport?

e.  Considerando solo gli individui con più di 8000 passi giornalieri, qual è la frequenza cardiaca media a riposo per ciascun tipo di sport?

f.  Se si esclude l'individuo con il numero massimo di passi giornalieri, come cambia la media dei passi giornalieri nel dataset?

g.  Se definiamo una nuova variabile chiamata `indice_salute`, definita come il rapporto tra passi giornalieri e frequenza cardiaca a riposo, quali sono i tre individui con il valore più alto di questo indice? Che sport praticano?

h.  Possiamo affermare che gli individui che si allenano più frequentemente tendono ad avere una frequenza cardiaca a riposo più bassa?

i.  Costruire le tabelle di frequenza assoluta e relativa della variabile `sport`; qual è lo sport più praticato?

j.  Creare una variabile che distingua tra colore che si allenano almeno 3 giorni alla settimana e coloro che si allenano meno frequentemente, poi costruire una tabella a doppia entrata tra questa nuova variabile e `sport`. Calcolare poi le frequenze relative e commentare se lo sport praticato sembra associato alla frequenza di allenamento.


## ✏️ Svolgimento

### 🔹 1) Esplorazione del dataset

```{r}
# Carico il dataset
Sport <- read.csv("Sport.csv")

# Prime righe
head(Sport)

# Struttura
str(Sport)

# Statistiche
summary(Sport)

# Numero osservazioni e variabili
dim(Sport)

# Controllo valori mancanti
colSums(is.na(Sport))
```
---

## 💥 RISPOSTA:

Il dataset contiene:

- **50 osservazioni** e **6 variabili**

👉 Variabili:

- **sport** → categoriale (character)  
- **giorni_allenamento** → numerica (intera)  
- **ore_sonno** → numerica (continua)  
- **passi_giornalieri** → numerica (intera)  
- **calorie_giornaliere** → numerica (intera)  
- **frequenza_cardiaca_riposo** → numerica (intera)  

👉 Valori mancanti:

- **ore_sonno** → 5 valori mancanti  
- **calorie_giornaliere** → 3 valori mancanti  

💥 Il dataset presenta quindi alcuni valori mancanti da considerare nelle analisi

---

### 🔹 Domande (a, b, c):

```{r}
# a) Media passi giornalieri
mean(Sport$passi_giornalieri)

# b) Frequenza cardiaca media (almeno 3 allenamenti)
Sport %>%
  filter(giorni_allenamento >= 3) %>%
  summarise(media_fc = mean(frequenza_cardiaca_riposo))

# c) Sport con più passi medi
Sport %>%
  group_by(sport) %>%
  summarise(passi_medi = mean(passi_giornalieri)) %>%
  arrange(desc(passi_medi))
```

---

## 💥 Risposte

a): Il numero medio di passi giornalieri è pari a **9834.84**.  

b): La frequenza cardiaca media a riposo dei soggetti che si allenano almeno 3 volte a settimana è pari a **65.63 bpm**.  

c): Lo sport con il maggior numero medio di passi giornalieri è la **corsa**.    

---

### 🔹 Domande (d, e, f):

```{r}
# d) Frequenza cardiaca media per sport
Sport %>%
  group_by(sport) %>%
  summarise(fc_media = mean(frequenza_cardiaca_riposo))

# e) Frequenza cardiaca media per sport (solo passi > 8000)
Sport %>%
  filter(passi_giornalieri > 8000) %>%
  group_by(sport) %>%
  summarise(fc_media = mean(frequenza_cardiaca_riposo))

# f) Media passi senza il massimo
mean(Sport$passi_giornalieri[Sport$passi_giornalieri != max(Sport$passi_giornalieri)])
```

---

## 💥 Risposte

d): La frequenza cardiaca media varia tra gli sport; i valori più bassi si osservano per **palestra** e **yoga**, mentre i più alti per **nuoto** e **corsa**.  

e): Considerando solo chi supera 8000 passi, la frequenza cardiaca media tende a diminuire, con valori più bassi per **yoga** e **palestra**.  

f): Escludendo il valore massimo, la media dei passi scende a **9178.16**, indicando la presenza di un outlier.  .  

---

### 🔹 Domanda g:

```{r}
# Creo indice_salute
Sport <- Sport %>%
  mutate(indice_salute = passi_giornalieri / frequenza_cardiaca_riposo)

# Prendo i 3 individui con valore più alto
Sport %>%
  arrange(desc(indice_salute)) %>%
  head(3)
```

---
 
## 💥 Risposta

g): I tre individui con il valore più alto dell’indice di salute praticano **nessuno**, **palestra** e **corsa**.  


---

### 🔹 Domande (h, i, j):

```{r}
# h) Relazione tra allenamento e frequenza cardiaca
Sport %>%
  group_by(giorni_allenamento) %>%
  summarise(fc_media = mean(frequenza_cardiaca_riposo))

# i) Frequenza assoluta e relativa dello sport
freq_sport <- table(Sport$sport)
freq_sport

prop.table(freq_sport)

# j) Nuova variabile (>=3 allenamenti) e tabella
Sport <- Sport %>%
  mutate(allenamento_freq = ifelse(giorni_allenamento >= 3, "alto", "basso"))

tabella <- table(Sport$allenamento_freq, Sport$sport)
tabella

prop.table(tabella, margin = 1)
```

---

## 💥 Risposte

h): Aumentando i giorni di allenamento, la frequenza cardiaca media tende a diminuire.  

i): Lo sport più praticato è la **palestra (26%)**, seguito da **nessuno (24%)** e **corsa (22%)**.  

j): Gli individui con allenamento alto praticano soprattutto **corsa** e **palestra**, mentre quelli con allenamento basso sono prevalentemente nel gruppo **nessuno**.  

---

## Parte B: descrizione grafica

1.  Costruire un istogramma della variabile `passi_giornalieri` e commentare l'eventuale presenza di valori anomali;
2.  Costruire un boxplot della frequenza cardiaca a riposo per sport; dal boxplot, possiamo osservare se ci siano differenze sulla frequenza cardiaca a seconda dello sport?

## 📌 Parte B — Descrizione grafica

### 🔹 1) Istogramma dei passi giornalieri

```{r}
hist(Sport$passi_giornalieri,
     main = "Distribuzione passi giornalieri",
     xlab = "Passi giornalieri",
     col = "lightblue")
```

---

## 💥 Risposta

La distribuzione dei passi giornalieri mostra valori molto elevati rispetto agli altri, suggerendo la presenza di possibili **outlier**.

---

### 🔹 2) Boxplot frequenza cardiaca per sport

```{r}
boxplot(frequenza_cardiaca_riposo ~ sport,
        data = Sport,
        main = "Frequenza cardiaca a riposo per sport",
        xlab = "Sport",
        ylab = "Frequenza cardiaca (bpm)",
        col = "orange")
```

---

## 💥 Risposta

Dal boxplot si osservano differenze tra gli sport: alcune attività presentano valori medi più bassi (come **palestra** e **yoga**), mentre altre mostrano valori più elevati.

---
