---
title: "Tutorato 2"
output:
  pdf_document: default
  html_document: default
date: "2026-03-25"
---

```{r setup, include=FALSE}
knitr::opts_chunk$set(echo = TRUE)
```

# 1. Esercizio con Dataset

## Parte A: esplorazione del dataset

Vogliamo analizzare il dataset `mtcars` usando le funzioni del pacchetto `dplyr`.

1.  Caricare ed esplorare il dataset;

2.  Aggiungere una nuova colonna `car_name`, che contenga i nomi delle macchine (attualmente salvati come nome delle righe) e metterla in prima posizione;

3.  Estrarre:

    -   solo le colonne `mpg`, `hp` e `wt`;

    -   tutte le colonne che iniziano per "d";

    -   tutte le colonne **numeriche**.

4.  Estrarre:

    -   le auto che hanno più di 150 cavalli (`hp`);

    -   le auto con consumo (`mpg`) maggiore di 25 e con peso (`wt`) inferiore a 3.

5.  Ordinare:

    -   le auto per `mpg` crescente;

    -   le auto per `hp` decrescente;

6.  Creare un nuovo data.frame, chiamato `mtcars_it`, ottenuto convertendo:

    -   `mpg` (miglia per gallone) a km/l (kilometri/litro), sapendo che $1\text{ mpg}= 0.425144 \text{km/l}$. Definire tale colonna `consumo`;

    -   `wt` (peso in migliaia di lb, quindi $1\text{ wt}=1000 \text{ lbs}$) a kg, sapendo che $1000 \text{ lbs}=453.592 \text{ kg}$. Definire tale colonna `peso`;

    -   `disp` (cilindrata in *cubic inches*) a `l`, sapendo che $1 \text{ cubic inch}= 0.0163871 \text{ litri}$. Definire tale colonna `cilindrata`.

    Questo nuovo data.frame (da usare nei punti successivi), deve contenere sia le variabili *vecchie* che quelle nuove.

7.  Creare una nuova colonna `efficienza` definita come il rapporto tra `consumo` e `peso`;

8.  Calcolare il consumo medio per numero di cilindri (`cyl`) e ordinare i gruppi per consumo medio decrescente;

9.  Considerare solo le auto con più di 100 cavalli, poi raggruppare per numero di cilindri, calcolare la potenza media per ogni gruppo e ordinare i gruppi per potenza media decrescente.

10. Definire una funzione che, dato un vettore, calcola e restituisce la mediana, i quartili e l'IQR e poi applicarla alla variabile `consumo`.

11. Costruire la tabella di frequenza assoluta e relativa del numero di cilindri `cyl`. Qual è la modalità più frequente?

12. Costruire una tabella a doppia entrata tra numero di cilindri `cyl` e numero di marce `gear`; calcolare poi le frequenze relative per riga: la distribuzione del numero di marce sembra cambiare al variare del numero di cilindri?

```{r}
# to-do
```

## Parte B: descrizione grafica

1.  Rappresentare con un istogramma la variabile `consumo`; cosa possiamo dire della sua distribuzione?
2.  Costruire un istogramma della variabile `peso` e sovrapporre la curva di densità;
3.  Costruire un boxplot (per gruppi) della variabile `consumo` rispetto alla variabile `cyl`; sembrano esserci differenze tra i vari gruppi?

```{r}
# to-do
```

# 2. Esercizio con Dataset

Caricare il dataset `Sport` (presente sia in formato `.csv` che `.RData`), poi:

## Parte A: esplorazione del dataset

1.  Esplorare il dataset: quante osservazioni e quante variabili contiene? Quali variabili sono numeriche e quali categoriali? Ci sono valori mancanti?

Rispondere alle seguenti domande:

a.  Qual è il numero medio di passi giornalieri nel dataset?

b.  Qual è la frequenza cardiaca a riposo media dei soggetti che si allenano almeno tre volte alla settimana?

c.  Qual è lo sport con il maggior numero di passi medi giornalieri?

d.  Possiamo dire che gli individui che praticano corsa hanno una frequenza cardiaca media a riposo più bassa rispetto ad altri sport?

e.  Considerando solo gli individui con più di 8000 passi giornalieri, qual è la frequenza cardiaca media a riposo per ciascun tipo di sport?

f.  Se si esclude l'individuo con il numero massimo di passi giornalieri, come cambia la media dei passi giornalieri nel dataset?

g.  Se definiamo una nuova variabile chiamata `indice_salute`, definita come il rapporto tra passi giornalieri e frequenza cardiaca a riposo, quali sono i tre individui con il valore più alto di questo indice? Che sport praticano?

h.  Possiamo affermare che gli individui che si allenano più frequentemente tendono ad avere una frequenza cardiaca a riposo più bassa?

i.  Costruire le tabelle di frequenza assoluta e relativa della variabile `sport`; qual è lo sport più praticato?

j.  Creare una variabile che distingua tra colore che si allenano almeno 3 giorni alla settimana e coloro che si allenano meno frequentemente, poi costruire una tabella a doppia entrata tra questa nuova variabile e `sport`. Calcolare poi le frequenze relative e commentare se lo sport praticato sembra associato alla frequenza di allenamento.

```{r}
# to-do
```

## Parte B: descrizione grafica

1.  Costruire un istogramma della variabile `passi_giornalieri` e commentare l'eventuale presenza di valori anomali;
2.  Costruire un boxplot della frequenza cardiaca a riposo per sport; dal boxplot, possiamo osservare se ci siano differenze sulla frequenza cardiaca a seconda dello sport?

```{r}
# to-do
```
