---
title: "Tutorato 3"
author: "Sara Trabucco"
date: "22 Aprile 2026"
output: html_document
---

```{r setup, include=FALSE}
knitr::opts_chunk$set(echo = TRUE)
```

## Esercizio 1

Caricare il dataset `student_performance_data.csv` (di cui potete trovare i dettagli su [Kaggle](https://www.kaggle.com/datasets/borovai0/student-performance-analytics-dataset)). Poi:

## 1. Tipologia delle variabili

Classificare tutte le variabili del dataset indicandone:

-   **Tipo**: qualitativa / quantitativa

-   **Sottotipo**: nominale (dicotomica o meno) / ordinale / discreta / continua

## Svolgimento

```{r}
# to-do
```

## 2. Ricodifica delle variabili

-   Dopo aver verificato la presenza di NA (come sono rappresentati e quanti sono per variabile?), rimuovere dal dataset le osservazioni contenenti almeno un valore mancante;
-   Alcune variabili qualitative possono essere trasformate in factor direttamente, altre no; perché?
-   Dopo aver trasformato le variabili qualitative in factor, riordinare i livelli ove necessario;
-   Si consideri la variabile `study_hours_per_day` e si aggiunga al dataset una nuova variabile `study_time` che abbia, per ogni osservazione:
    -   `low` se `study_hours_per_day` è minore di 3,

    -   `medium` se è compresa tra 3 e 6,

    -   `high` altrimenti.
-   Si consideri la variabile `attendance_percentage` e si aggiunga al dataset un nuova variabile `attendance` che abbia, per ogni osservazione:
    -   `low` se `attendance_percentage` è minore di 60,

    -   `medium` se è compresa tra 60 e 80,

    -   `high` altrimenti.

## Svolgimento

```{r}
# to-do
```

## 3. Analisi delle variabili

-   Considerare le variabili `overall_score`, `study_hours_per_day` e `sleep_hours` e calcolarne:

    -   indici di **posizione**;

    -   indici di **dispersione**;

    -   indici di **simmetria**.

-   Costruire la tabella delle frequenze assolute e relative di `study_time` e `attendance` e rappresentarle con uno strumento grafico appropriato;

-   Costruire la tabella di contingenza di `study_time` e `attendance` con la variabile `grade` e rappresentarle con uno strumento grafico appropriato;

-   Costruire la tabella contenente la distribuzione di `grade` condizionata a `study_time`; cosa possiamo dire?

-   Calcolare le medie di `overall_score` per gruppo rispetto a `study_time` e `attendance`; quale gruppo ha la media più alta?

-   Costruire i boxplot di `overall_score` condizionato a `study_time` e a `attendance`; cosa possiamo dire?

-   Calcolare la media di `overall_score` per ogni combinazione di `study_time` e `attendance`; esiste un effetto combinato tra le due variabili?

-   Considerare la distribuzione di `overall_score` e:

    -   rappresentarla tramite istogramma e curva di densità, aggiungendo al plot anche una linea rossa ad indicarne la media;

    -   costruire la funzione di ripartizione empirica e confrontarla con una distribuzione teorica;

    -   costruire un grafico quantile-quantile.

## Svolgimento

```{r}
# to-do
```
