---
title: "Tutorato 3"
output:
  pdf_document:
    latex_engine: xelatex
  html_document: default
date: "2026-04-15"
---

```{r setup, include=FALSE}
knitr::opts_chunk$set(echo = TRUE)
library(dplyr)
```

## Esercizio 1

Caricare il dataset `student_performance_data.csv` (di cui potete trovare i dettagli su [Kaggle](https://www.kaggle.com/datasets/borovai0/student-performance-analytics-dataset)). Poi:

## 1. Tipologia delle variabili

Classificare tutte le variabili del dataset indicandone:

-   **Tipo**: qualitativa / quantitativa

-   **Sottotipo**: nominale (dicotomica o meno) / ordinale / discreta / continua


## ✏️ Svolgimento

```{r}
# Carico dataset
studenti <- read.csv("student_performance_data.csv")

# Prime righe
head(studenti)

# Struttura
str(studenti)

# Statistiche
summary(studenti)

# Controllo NA
colSums(is.na(studenti))
```

---

## 💥 Risposte

a): student_id è una variabile **quantitativa discreta**.  

b): gender è una variabile **qualitativa nominale**.  

c): study_hours_per_day è una variabile **quantitativa continua**.  

d): attendance_percentage è una variabile **quantitativa continua**.  

e): assignment_score, midterm_score, final_exam_score e participation_score sono variabili **quantitative continue**.  

f): internet_access ed extra_classes sono variabili **qualitative nominali dicotomiche**.  

g): parent_education è una variabile **qualitativa nominale**.  

h): sleep_hours e overall_score sono variabili **quantitative continue**.  

i): grade è una variabile **qualitativa ordinale**.  


---

## 2. Ricodifica delle variabili

a)   Dopo aver verificato la presenza di NA (come sono rappresentati e quanti sono per variabile?), rimuovere dal dataset le osservazioni contenenti almeno un valore mancante;

b)   Alcune variabili qualitative possono essere trasformate in factor direttamente, altre no; perché?

c)   Dopo aver trasformato le variabili qualitative in factor, riordinare i livelli ove necessario;

d)   Si consideri la variabile `study_hours_per_day` e si aggiunga al dataset una nuova variabile `study_time` che abbia, per ogni osservazione:  
  -   `low` se `study_hours_per_day` è minore di 3,  
  -   `medium` se è compresa tra 3 e 6,  
  -   `high` altrimenti.  
    
e)   Si consideri la variabile `attendance_percentage` e si aggiunga al dataset un nuova variabile `attendance` che abbia, per ogni osservazione:
  -   `low` se `attendance_percentage` è minore di 60,  
  -   `medium` se è compresa tra 60 e 80,  
  -   `high` altrimenti.  


## ✏️ Svolgimento

```{r}
# Controllo NA
colSums(is.na(studenti))

# Rimuovo righe con NA
studenti_clean <- na.omit(studenti)

# Trasformo variabili in factor
studenti_clean$gender <- as.factor(studenti_clean$gender)
studenti_clean$internet_access <- as.factor(studenti_clean$internet_access)
studenti_clean$extra_classes <- as.factor(studenti_clean$extra_classes)
studenti_clean$parent_education <- as.factor(studenti_clean$parent_education)

# Trasformo grade in factor ORDINATO
studenti_clean$grade <- factor(
  studenti_clean$grade,
  levels = c("F","D","C","B","A"),
  ordered = TRUE
)

# Nuova variabile study_time
studenti_clean$study_time <- cut(
  studenti_clean$study_hours_per_day,
  breaks = c(-Inf, 3, 6, Inf),
  labels = c("low", "medium", "high")
)

# Nuova variabile attendance
studenti_clean$attendance <- cut(
  studenti_clean$attendance_percentage,
  breaks = c(-Inf, 60, 80, Inf),
  labels = c("low", "medium", "high")
)
```
---

## 💥 Risposte

a): I valori mancanti sono rappresentati come **NA**. Sono presenti in:  
  - study_hours_per_day (87),  
  - attendance_percentage (106),  
  - sleep_hours (104)  
  - overall_score (104).  
  
Le osservazioni contenenti almeno un valore mancante sono state rimosse dal dataset.  

b): Le variabili qualitative possono essere trasformate in factor quando rappresentano categorie. Tuttavia, alcune variabili (come grade) non possono essere trasformate direttamente perché sono **ordinali** e richiedono un ordine tra i livelli.  

c): Dopo la trasformazione in factor, i livelli devono essere riordinati per le variabili ordinali (ad esempio grade), in modo da rispettare l’ordine logico (es. A > B > C > D).  

d): È stata creata la variabile study_time che classifica study_hours_per_day in **low**, **medium** e **high**.  

e): È stata creata la variabile attendance che classifica attendance_percentage in **low**, **medium** e **high**.   

---

## 3. Analisi delle variabili

a)   Considerare le variabili `overall_score`, `study_hours_per_day` e `sleep_hours` e calcolarne:
  -   indici di **posizione**;  
  -   indici di **dispersione**;  
  -   indici di **simmetria**.  

b)   Costruire la tabella delle frequenze assolute e relative di `study_time` e `attendance` e rappresentarle con uno strumento grafico appropriato;

c)   Costruire la tabella di contingenza di `study_time` e `attendance` con la variabile `grade` e rappresentarle con uno strumento grafico appropriato;

d)   Costruire la tabella contenente la distribuzione di `grade` condizionata a `study_time`; cosa possiamo dire?

e)   Calcolare le medie di `overall_score` per gruppo rispetto a `study_time` e `attendance`; quale gruppo ha la media più alta?

f)   Costruire i boxplot di `overall_score` condizionato a `study_time` e a `attendance`; cosa possiamo dire?

g)   Calcolare la media di `overall_score` per ogni combinazione di `study_time` e `attendance`; esiste un effetto combinato tra le due variabili?

h)   Considerare la distribuzione di `overall_score` e:
  -   rappresentarla tramite istogramma e curva di densità, aggiungendo al plot anche una linea rossa ad indicarne la media;  
  -   costruire la funzione di ripartizione empirica e confrontarla con una distribuzione teorica;  
  -   costruire un grafico quantile-quantile.  

## ✏️ Svolgimento

### 🔹 a) Indici di posizione, dispersione e simmetria

```{r}
# Funzione per calcolare indici principali
indici_variabile <- function(x) {
  c(
    media = mean(x),
    mediana = median(x),
    minimo = min(x),
    massimo = max(x),
    primo_quartile = quantile(x, 0.25),
    terzo_quartile = quantile(x, 0.75),
    varianza = var(x),
    deviazione_standard = sd(x),
    IQR = IQR(x),
    simmetria = mean((x - mean(x))^3) / sd(x)^3
  )
}

# Indici per overall_score
indici_variabile(studenti_clean$overall_score)

# Indici per study_hours_per_day
indici_variabile(studenti_clean$study_hours_per_day)

# Indici per sleep_hours
indici_variabile(studenti_clean$sleep_hours)
```
---

## 💥 Risposte  

- overall_score ha media **63.82**, con distribuzione quasi simmetrica (simmetria ≈ 0) e dispersione moderata (deviazione standard **10.23**).  

- study_hours_per_day ha media **5.52**, con distribuzione asimmetrica a destra (simmetria **0.79**) e maggiore variabilità.  

- sleep_hours ha media **6.49**, con distribuzione quasi simmetrica e dispersione contenuta (deviazione standard **1.47**).  

---

### 🔹 b) Tabelle frequenze e grafici

```{r}
# Frequenze study_time
freq_study <- table(studenti_clean$study_time)
freq_study
prop.table(freq_study)

# Frequenze attendance
freq_att <- table(studenti_clean$attendance)
freq_att
prop.table(freq_att)

# Grafici
barplot(freq_study, col = "lightblue", main = "Study Time")
barplot(freq_att, col = "lightgreen", main = "Attendance")
```
---

## 💥 Risposte

- study_time presenta una maggiore frequenza nella categoria **high (43.52%)**, seguita da **medium (33.95%)** e **low (22.53%)**.  

- attendance è distribuita in modo abbastanza uniforme tra **low (32.05%)**, **medium (33.58%)** e **high (34.36%)**.  

---

### 🔹 c) Tabelle di contingenza

```{r}
# study_time vs grade
tab_study_grade <- table(studenti_clean$study_time, studenti_clean$grade)
tab_study_grade

# attendance vs grade
tab_att_grade <- table(studenti_clean$attendance, studenti_clean$grade)
tab_att_grade

# Grafici
barplot(tab_study_grade, beside = TRUE, legend = TRUE, col = rainbow(3))
barplot(tab_att_grade, beside = TRUE, legend = TRUE, col = rainbow(3))
```
---

## 💥 Risposte

- Nella relazione tra **study_time e grade**, si osserva che all’aumentare del tempo di studio cresce la frequenza dei voti più alti (in particolare **B e C**).  

- Nella relazione tra **attendance e grade**, non emerge una differenza molto marcata: le distribuzioni dei voti risultano abbastanza simili tra i diversi livelli di frequenza.  

---

### 🔹 d) Distribuzione condizionata

```{r}
# Distribuzione grade condizionata a study_time
prop.table(tab_study_grade, margin = 1)
```

---

## 💥 Risposta

La distribuzione dei voti risulta abbastanza simile tra i diversi livelli di **study_time**. Non si osservano differenze molto marcate, anche se i voti intermedi (in particolare **B e C**) sono i più frequenti in tutti i gruppi.  

---

### 🔹 e) Medie per gruppo

```{r}
# Media overall_score per study_time
studenti_clean %>%
  group_by(study_time) %>%
  summarise(media = mean(overall_score))

# Media overall_score per attendance
studenti_clean %>%
  group_by(attendance) %>%
  summarise(media = mean(overall_score))
```
---

## 💥 Risposte

- Per study_time, le medie sono molto simili tra i gruppi, con valori leggermente più alti per **low (64.08)**.  

- Per attendance, la media più alta si osserva per il gruppo **high (65.46)**, seguito da **medium (63.92)** e **low (61.96)**.  

👉 Il gruppo con la media più alta è quindi **attendance high**.  

---

### 🔹 f) Boxplot

```{r}
# Boxplot overall_score per study_time
boxplot(overall_score ~ study_time,
        data = studenti_clean,
        col = "lightblue",
        main = "Score vs Study Time")

# Boxplot overall_score per attendance
boxplot(overall_score ~ attendance,
        data = studenti_clean,
        col = "lightgreen",
        main = "Score vs Attendance")
```

---

## 💥 Risposte

- Per study_time, i boxplot risultano molto simili tra i gruppi, con differenze poco marcate nei valori mediani.  

- Per attendance, si osserva un leggero aumento dei valori di overall_score passando da **low** a **high**, suggerendo che una maggiore frequenza sia associata a risultati migliori.  

---

### 🔹 g) Effetto combinato

```{r}
studenti_clean %>%
  group_by(study_time, attendance) %>%
  summarise(media = mean(overall_score), .groups = "drop")
```

---

## 💥 Risposta

Si osserva che la media di overall_score aumenta principalmente al crescere di **attendance**, indipendentemente dal livello di study_time.  

👉 Non emerge un forte effetto combinato tra le due variabili, ma l’effetto della frequenza (attendance) risulta più rilevante rispetto al tempo di studio.  

---

### 🔹 h) Distribuzione overall_score

```{r}
# Istogramma + densità
hist(studenti_clean$overall_score,
     probability = TRUE,
     col = "lightblue",
     main = "Distribuzione overall_score")

lines(density(studenti_clean$overall_score), col = "red", lwd = 2)

# linea media
abline(v = mean(studenti_clean$overall_score), col = "red", lwd = 2)

# ECDF
plot(ecdf(studenti_clean$overall_score),
     main = "ECDF overall_score")

# QQ plot
qqnorm(studenti_clean$overall_score)
qqline(studenti_clean$overall_score, col = "red")
```
---

## 💥 Risposte

- L’istogramma mostra una distribuzione **circa simmetrica e unimodale**, con forma simile a una distribuzione normale.  

- La curva di densità conferma una buona approssimazione a una distribuzione normale, con valori concentrati intorno alla media.  

- La funzione di ripartizione empirica (ECDF) presenta un andamento regolare e crescente, coerente con una distribuzione continua.  

- Il grafico quantile-quantile (QQ plot) mostra che i punti sono generalmente allineati alla retta, con leggere deviazioni nelle code.  

👉 Si può quindi concludere che la distribuzione di overall_score è **approssimativamente normale**.  

---