---
title: "Soluzione - Tutorato 4"
output:
  html_document: default
  pdf_document:
    latex_engine: xelatex
date: "2026-04-15"
---

```{r setup, include=FALSE}
knitr::opts_chunk$set(echo = TRUE)
library(dplyr)
```

## Esercizio 1

Caricare il dataset `student_performance_data.csv` (di cui potete trovare i dettagli su [Kaggle](https://www.kaggle.com/datasets/borovai0/student-performance-analytics-dataset)).

```{r}
# Carico il dataset
studenti <- read.csv("student_performance_data.csv")

# Pulizia NA (come fatto nel Tutorato 3)
studenti_clean <- na.omit(studenti)

# Ricodifico le variabili
studenti_clean$gender <- as.factor(studenti_clean$gender)
studenti_clean$internet_access <- as.factor(studenti_clean$internet_access)
studenti_clean$extra_classes <- as.factor(studenti_clean$extra_classes)
studenti_clean$parent_education <- as.factor(studenti_clean$parent_education)

# Grade come fattore ordinato
studenti_clean$grade <- factor(
  studenti_clean$grade,
  levels = c("F", "D", "C", "B", "A"),
  ordered = TRUE
)

# Ricreo study_time e attendance
studenti_clean$study_time <- cut(
  studenti_clean$study_hours_per_day,
  breaks = c(-Inf, 3, 6, Inf),
  labels = c("low", "medium", "high")
)

studenti_clean$attendance <- cut(
  studenti_clean$attendance_percentage,
  breaks = c(-Inf, 60, 80, Inf),
  labels = c("low", "medium", "high")
)
```

***
## 🔹 Punto 1: Test χ² per indipendenza

1. Verificare tramite test $\chi^2$ se `study_time` e `grade` sono indipendenti; fare la stessa cosa per `attendance` e `grade`.

## ✏️ Svolgimento

```{r}
# Tabella di contingenza study_time vs grade
tab_study_grade <- table(studenti_clean$study_time, studenti_clean$grade)
tab_study_grade

# Test chi-quadrato
chisq_test_study <- chisq.test(tab_study_grade)
chisq_test_study

# Tabella di contingenza attendance vs grade
tab_att_grade <- table(studenti_clean$attendance, studenti_clean$grade)
tab_att_grade

# Test chi-quadrato
chisq_test_att <- chisq.test(tab_att_grade)
chisq_test_att

```


## 💥 Risposta

- ***study_time vs grade***: p-value = ***0.5344*** → non significativo (p > 0.05), ***nessuna dipendenza***.

- ***attendance vs grade***: p-value = ***0.9771*** → non significativo (p > 0.05), ***nessuna dipendenza***.


***
## 🔹 Punto 2 - ANOVA tra study_time e overall_score

1. Studiare la relazione tra `study_time` e `overall_score`:  

    -   rappresentare graficamente `overall_score` rispetto ai gruppi di `study_time` tramite boxplot;  

    -   costruire il modello ANOVA a un fattore;  

    -   calcolare la devianza totale, quella *within* e quella *between*;  

    -   calcolare e interpretare l'indice $\eta^2$.  

```{r}
# Boxplot di overall_score per gruppi di study_time
boxplot(overall_score ~ study_time,
        data = studenti_clean,
        col = c("lightblue", "lightgreen", "salmon"),
        main = "Overall Score vs Study Time",
        xlab = "Study Time",
        ylab = "Overall Score")

# Modello ANOVA
mod_anova <- aov(overall_score ~ study_time, data = studenti_clean)
summary(mod_anova)

# Estrazione delle devianze dalla tabella ANOVA
tab_anova <- summary(mod_anova)[[1]]
dev_between <- tab_anova[1, 2]  # Sum Sq tra i gruppi
dev_within <- tab_anova[2, 2]   # Sum Sq entro i gruppi
dev_tot <- dev_between + dev_within

# Calcolo di eta_2
eta_2 <- dev_between / dev_tot

# Output dei risultati
cat("Devianza between:", dev_between, "\n")
cat("Devianza within:", dev_within, "\n")
cat("Devianza totale:", dev_tot, "\n")
cat("Eta_2:", eta_2, "\n")
```


## 💥 Risposta
- ***Boxplot***: distribuzioni simili tra i tre gruppi, nessuna differenza evidente.

- ***ANOVA***: p-value = ***0.649*** → non significativo (p > 0.05). Le medie di *overall_score* non differiscono tra i gruppi *study_time*.

- ***Devianze***: DEV_between = 196.46, DEV_within = 207275.59, DEV_tot = 207472.05.

- ***η² = 0.000947*** → Lo 0.095% della variabilità è spiegata da study_time. Effetto trascurabile.


***
## 🔹 Punto 3 - Correlazione

1.  Calcolare la correlazione tra le variabili:

    -   `study_hours_per_day`

    -   `sleep_hours`

    -   `attendance_percentage`

    e la variabile `overall_score`.

```{r}
# Matrice di correlazione
cor_matrix <- cor(studenti_clean[, c("study_hours_per_day", "sleep_hours", "attendance_percentage", "overall_score")],
                  use = "complete.obs")
round(cor_matrix, 4)

# Solo le correlazioni con overall_score
cor(studenti_clean$overall_score, studenti_clean$study_hours_per_day, use = "complete.obs")
cor(studenti_clean$overall_score, studenti_clean$sleep_hours, use = "complete.obs")
cor(studenti_clean$overall_score, studenti_clean$attendance_percentage, use = "complete.obs")
```

## 💥 Risposta
- **study_hours_per_day** vs **overall_score: -0.0235** (quasi nulla)

- **sleep_hours** vs **overall_score: -0.0242** (quasi nulla)

- **attendance_percentage** vs **overall_score: 0.2120** (correlazione debole/positiva)

Nessuna delle tre variabili ha una correlazione forte con *overall_score*. La più alta è *attendance_percentage*, ma è comunque debole


***
## 🔹 Punto 4 - Scelta del regressore

1.  Vogliamo ora costruire un modello di regressione lineare semplice per prevedere `overall_score`. Che variabili potremmo considerare?

```{r}
# Modelli con diversi regressori
mod1 <- lm(overall_score ~ study_hours_per_day, data = studenti_clean)
mod2 <- lm(overall_score ~ sleep_hours, data = studenti_clean)
mod3 <- lm(overall_score ~ attendance_percentage, data = studenti_clean)

summary(mod1)
summary(mod2)
summary(mod3)
```

## 💥 Risposta
Tra le tre variabili, **attendance_percentage** ha la correlazione più alta con *overall_score* (0.212).  
Scegliamo quindi *attendance_percentage* come regressore.


***
## 🔹 Punto 5 - Analisi dei residui
1.  Analizzare i residui del modello scelto: possiamo dire sia adeguato?

```{r}
# Grafici diagnostici del modello
par(mfrow = c(2, 2))
plot(mod3)

# Test di normalità (usando Kolmogorov-Smirnov perché n > 5000)
ks.test(scale(residuals(mod3)), "pnorm")
```

## 💥 Risposta
- **QQ plot**: i punti si discostano dalla retta nelle code → leggera non-normalità.

- **Residui vs fitted**: dispersione abbastanza costante → omoschedasticità accettabile.

- **Scale-Location**: trend piatto → varianza costante.

- **Residui vs Leverage**: nessun punto oltre la distanza di Cook → nessun outlier influente.

- **Kolmogorov-Smirnov**: p-value < 0.05 → i residui **non sono perfettamente normali** (comune con campioni grandi).

Il modello è **accettabile** e i residui non presentano problemi gravi. La non-normalità è leggera e dovuta alla numerosità del campione.


***
## 🔹 Punto 6 - Confronto tra modelli
1.  Costruire diversi modelli variando il regressore; come possiamo confrontarli? Quale sembra essere il più adeguato?

```{r}
# Modelli con diversi regressori
mod_att <- lm(overall_score ~ attendance_percentage, data = studenti_clean)
mod_study <- lm(overall_score ~ study_hours_per_day, data = studenti_clean)
mod_sleep <- lm(overall_score ~ sleep_hours, data = studenti_clean)
mod_assignment <- lm(overall_score ~ assignment_score, data = studenti_clean)
mod_midterm <- lm(overall_score ~ midterm_score, data = studenti_clean)
mod_final <- lm(overall_score ~ final_exam_score, data = studenti_clean)
mod_participation <- lm(overall_score ~ participation_score, data = studenti_clean)

# Modello con più variabili
mod_multi <- lm(overall_score ~ attendance_percentage + study_hours_per_day + 
                sleep_hours + assignment_score + midterm_score + 
                final_exam_score + participation_score, 
                data = studenti_clean)

# Confronto R² aggiustati
summary(mod_att)$adj.r.squared
summary(mod_study)$adj.r.squared
summary(mod_sleep)$adj.r.squared
summary(mod_assignment)$adj.r.squared
summary(mod_midterm)$adj.r.squared
summary(mod_final)$adj.r.squared
summary(mod_participation)$adj.r.squared
summary(mod_multi)$adj.r.squared

# AIC per confronto
AIC(mod_att, mod_study, mod_sleep, mod_assignment, mod_midterm, 
    mod_final, mod_participation, mod_multi)
```

## 💥 Risposta
- **Modello migliore**: Quello con più variabili (R² aggiustato = 0.9977 e AIC più basso).

- **Tra i modelli semplici**: *assignment_score* ha R² aggiustato = 0.952, il più alto tra i singoli predittori.

- **Ordine di importanza** (da R² più alto): assignment_score > midterm_score > final_exam_score > participation_score > attendance_percentage.

Il modello più adeguato è quello con **tutte le variabili**, perché spiega quasi tutta la variabilità di *overall_score*. Se si vuole un modello più parsimonioso, *assignment_score* da sola è già un ottimo predittore.


***
## 🔹 Punto 7 - Confronto retta lineare vs lowess()
1.  Confrontare la retta lineare e la curva ottenuta tramite la funzione `lowess()`: la relazione appare lineare?

```{r}
# Grafico con retta lineare e curva lowess
plot(studenti_clean$attendance_percentage, 
     studenti_clean$overall_score,
     main = "Confronto retta lineare vs lowess()",
     xlab = "Attendance Percentage",
     ylab = "Overall Score",
     pch = 16, col = "lightgray", cex = 0.5)

# Retta di regressione lineare
abline(mod3, col = "blue", lwd = 2)

# Curva lowess
lines(lowess(studenti_clean$attendance_percentage, 
             studenti_clean$overall_score), 
      col = "red", lwd = 2)

legend("bottomright", 
       legend = c("Lineare", "lowess"), 
       col = c("blue", "red"), 
       lwd = 2)
```

## 💥 Risposta
- La retta lineare (blu) e la curva lowess (rossa) sono **sovrapponibili**.

- La relazione tra *attendance_percentage* e *overall_score* appare sostanzialmente lineare.

- Non si osservano curvature o pattern non-lineari rilevanti.

