---
title: "Tutorato 1 - Notebook"
output:
  pdf_document:
    latex_engine: xelatex
  html_notebook: default
  html_document:
    df_print: paged
---


# Esercizio 1

Costruire il vettore composto dai numeri 2,5,8,9,1,0,3,10; poi:

a.  Sommare 3 a tutti gli elementi;
b.  Definire un nuovo vettore `y` composto dal quadrato di ogni elemento;
c.  Definire un nuovo vettore `z` ottenuto dividendo tutti gli elementi per la media del vettore.

## ✏️ Svolgimento

### 🔹 a) Sommare 3 a tutti gli elementi
```{r}
# Creo il vettore con i valori dati
x <- c(2,5,8,9,1,0,3,10)

# Sommo3 a tutti gli elementi del vettore
x_plus_3 <- x + 3

# Visualizzo il risultato
x_plus_3

```
### 🔹 b) Vettore y con il quadrato di ogni elemento
```{r}
# Elevo al quadrato ogni elemento del vettore
y <- x^2

# Visualizzo il risultato
y
```
### 🔹 c) Vettore z diviso per la media
```{r}
# Calcolo la media del vettore
media_x <- mean(x)

# Divido ogni elemento per la media
z <- x / media_x

# Visualizzo il risultato
z
```



# Esercizio 2

Definire il vettore composto dai numeri 1,4,7,10,3,9,2,8; poi creare un vettore `y` tale per cui:

-   se $x_i>5$, allora $y_i=x_i^2$;

-   $y_i=x_i$ altrimenti.


## ✏️ Svolgimento

```{r}
# Creo il vettore con i valori dati
x <- c(1,4,7,10,3,9,2,8)

# Applico la condizione:
# se elemento > 5 → elevo al quadrato
# altrimenti → lascio invariato
y <- ifelse(x > 5, x^2, x)

# Visualizzo il risultato
y
```
---

### 💡 Spiegazione veloce

👉 `ifelse(condizione, vero, falso)`

In questo caso:  
- `x > 5` → condizione  
- `x^2` → se vero  
- `x` → se falso

💥 viene applicato AUTOMATICAMENTE a tutto il vettore

---

# Esercizio 3

Definire il vettore composto dai numeri 3,7,5,9,2,8,6,1; poi:

a.  Contare quanti elementi sono maggiori di 5 e la loro proporzione sul totale;
b.  Contare quanti elementi sono pari;
c.  Creare un nuovo vettore `y` che contenga gli elementi dispari.

## ✏️ Svolgimento


### 🔹 a) Elementi maggiori di 5

```{r}
# Creo il vettore
x <- c(3,7,5,9,2,8,6,1)

# Seleziono gli elementi maggiori di 5
maggiori_5 <- x[x > 5]

# Conto quanti sono
conteggio <- length(maggiori_5)

# Calcolo la proporzione sul totale
proporzione <- conteggio / length(x)

# Visualizzo i risultati
conteggio
proporzione
```

### 🔹 b) Elementi pari

```{r}
# Seleziono gli elementi pari
pari <- x[x %% 2 == 0]

# Conto quanti sono
length(pari)
```

### 🔹 c) Vettore con elementi dispari

```{r}
# Seleziono gli elementi dispari
y <- x[x %% 2 != 0]

# Visualizzo il vettore
y
```

---

### 💡 Nota importante

👉 `%/%` NO  
👉 `%%` = **modulo** (resto divisione)  

- `x %% 2 == 0` → pari  
- `x %% 2 != 0` → dispari  

---

# Esercizio 4

Calcolare il prodotto scalare dei vettori $x=(1,2,3,4)$ e $y=(10,20,30,40)$.

## ✏️ Svolgimento

```{r}
# Creo i due vettori
x <- c(1,2,3,4)
y <- c(10,20,30,40)

# Calcolo il prodotto scalare
prodotto_scalare <- sum(x * y)

# Visualizzo il risultato
prodotto_scalare

```
---

### 💡 Spiegazione veloce 

👉 `x * y` → moltiplicazione elemento per elemento    
👉 `sum(...)` → somma tutto  

💥 quindi: prodotto scalare = somma dei prodotti

---

# Esercizio 5

Definire il vettore 5,12,7,20,3,15; poi:

a.  Estrarre gli elementi tra 5 e 15;
b.  Estrarre gli elementi multipli di 5;
c.  Definire il vettore `y` degli elementi maggiori della media.

## ✏️ Svolgimento

### 🔹 a) Elementi tra 5 e 15

```{r}
# Creo il vettore
x <- c(5,12,7,20,3,15)

# Seleziono gli elementi compresi tra 5 e 15
tra_5_15 <- x[x >= 5 & x <= 15]

# Visualizzo il risultato
tra_5_15
```

---

### 🔹 b) Elementi multipli di 5

```{r}
# Seleziono gli elementi multipli di 5
multipli_5 <- x[x %% 5 == 0]

# Visualizzo il risultato
multipli_5
```

---

### 🔹 c) Elementi maggiori della media

```{r}
# Calcolo la media del vettore
media_x <- mean(x)

# Seleziono gli elementi maggiori della media
y <- x[x > media_x]

# Visualizzo il risultato
y
```

---

### 💡 Nota importante

👉 `&` = AND  
👉 `%%` = modulo (resto divisione)  

---

# Esercizio 6

Consideriamo la seguente matrice delle distanze (in km) tra quattro città italiane (non badate alla poca precisione dei dati...):

$$
D=\begin{pmatrix}    0 &246 &250 &478 \\    246 &0 &204 &394 \\    250 &204 &0 &232 \\    478 &394 &232 &0\end{pmatrix}
$$

dove le città sono, nell’ordine: Milano, Venezia, Firenze, Roma.

a.  Costruire la matrice in R e salvarla in un oggetto `D`;
b.  Assegnare i nomi delle citta alle righe e alle colonne;
c.  Estrarre la distanza tra Milano e Firenze;
d.  Trovare la citta piu vicina a Roma.

## ✏️ Svolgimento

### 🔹 a) Creazione della matrice

```{r}
# Creo la matrice inserendo i valori riga per riga
D <- matrix(c(
  0, 246, 250, 478,
  246, 0, 204, 394,
  250, 204, 0, 232,
  478, 394, 232, 0
), nrow = 4, byrow = TRUE)

# Visualizzo la matrice
D
```

---

### 🔹 b) Assegno i nomi alle righe e colonne

```{r}
# Definisco i nomi delle città
citta <- c("Milano", "Venezia", "Firenze", "Roma")

# Assegno nomi a righe e colonne
rownames(D) <- citta
colnames(D) <- citta

# Visualizzo la matrice con i nomi
D
```

---

### 🔹 c) Distanza tra Milano e Firenze

```{r}
# Estraggo la distanza tra Milano e Firenze
D["Milano", "Firenze"]
```

---

### 🔹 d) Città più vicina a Roma

```{r}
# Estraggo le distanze da Roma
distanze_roma <- D["Roma", ]

# Rimuovo la distanza da sé stessa (0)
distanze_roma <- distanze_roma[distanze_roma != 0]

# Trovo la città con distanza minima
citta_piu_vicina <- names(which.min(distanze_roma))

# Visualizzo il risultato
citta_piu_vicina
```

---

## 💡 Concetti IMPORTANTI

👉 **matrix(..., byrow = TRUE)** → Riempi per righe  
👉 **rownames() / colnames()** →  Etichette  
👉 **D["Roma", ]** → Prendi tutta la riga  
👉 **which.min()** → Trova il minimo  



# Esercizio 8

Creare un data frame chiamato gatti con le seguenti variabili:

-   nome: ”Lilly”, ”Buffy”, ”Scar”, ”Nala”

-   colore: ”tigrato”, ”tigrato”, ”nero”, ”rosso”

-   peso: 3.5, 4.2, 5.1, 4.5

Poi:

a.  Trasformare la variabile colore in un factor;
b.  contare quanti gatti ci sono per ciascun colore;
c.  Calcolare il peso medio dei gatti;
d.  Estrarre i gatti con peso maggiore di 4 kg.

## ✏️ Svolgimento

### 🔹 a) Creazione del data frame

```{r}
# Creo il data frame
gatti <- data.frame(
  nome = c("Lilly", "Buffy", "Scar", "Nala"),
  colore = c("tigrato", "tigrato", "nero", "rosso"),
  peso = c(3.5, 4.2, 5.1, 4.5)
)

# Visualizzo il data frame
gatti
```

---

### 🔹 b) Trasformo colore in factor

```{r}
# Trasformo la variabile colore in factor
gatti$colore <- as.factor(gatti$colore)

# Controllo la struttura
str(gatti)
```

---

### 🔹 c) Numero di gatti per colore

```{r}
# Conto quanti gatti ci sono per ciascun colore
table(gatti$colore)
```

---

### 🔹 d) Peso medio dei gatti

```{r}
# Calcolo il peso medio
mean(gatti$peso)
```

---

### 🔹 e) Gatti con peso maggiore di 4

```{r}
# Seleziono i gatti con peso > 4
gatti[gatti$peso > 4, ]
```


---

## 💡 Concetti fondamentali

👉 **data.frame()** → Struttura dati principale  
👉 **$** → Accedere alle colonne  
👉 **as.factor()** → Variabile categoriale  
👉 **table()** → Conteggi  
👉 **filtro**: df[condizione, ]  

💥 Questo è il cuore della data analysis

---

# Esercizio con Dataset

Per prima cosa caricare il dataset `Studenti.RData`; poi svolgere i seguenti punti:

a).  Esplorare il dataset usando funzioni come `head`, `str`, `summary`, etc.; che variabili contiene il dataset? Di che tipo sono?  

b). Estrarre i voti dell’esame di statistica e calcolarne la media, il massimo ed il minimo;  

c). Trovare:  
    -   Gli studenti con voto di statistica superiore a 28;  
    -   Gli studenti che studiano piu di 20 ore;  
    -   Gli studenti di informatica con voto di programmazione superiore a 29. 
     
d). Creare una nuova colonna chiamata media composta dalle medie tra i due esami di ciascun studente e trovare:  
    -   Quale studente ha la media piu alta;  
    -   Quanti studenti hanno media maggiore o uguale a 23 e minore o uguale a 28.  
    
e).  Trasformare in factor le variabili categoriali presenti nel dataset;

f). Contare il numero di studenti per corso e ricavare la media dei voti **per corso** e poi la media dei voti **per anno**;

g). Contare il numero di studenti per anno e corso; trovare:  
    -   Quale anno ha piu studenti;  
    -   In quale corso ci sono piu studenti del terzo anno? E in generale?

**BONUS** Possiamo dire che gli studenti di informatica studiano più ora di quelli di statistica?

## ✏️ Svolgimento

### 🔹 a) Esplorazione del dataset

```{r}
# Carico il dataset
load("Studenti.RData")

# Visualizzo le prime righe
head(Studenti)

# Struttura del dataset
str(Studenti)

# Statistiche riassuntive
summary(Studenti)
```

---

### 🔹 b) Voti di statistica

```{r}
# Estraggo i voti di statistica
voti_stat <- Studenti$voto_stat

# Calcolo media, massimo e minimo
mean(voti_stat)
max(voti_stat)
min(voti_stat)
```

---

### 🔹 c) Filtri sugli studenti

### 🔹 c) Filtri sugli studenti

```{r}
# Studenti con voto di statistica > 28
Studenti[Studenti$voto_stat > 28, ]

# Studenti che studiano più di 20 ore
Studenti[Studenti$ore_studio > 20, ]

# Studenti di informatica con voto di programmazione > 29
Studenti[Studenti$corso == "Informatica" & Studenti$voto_prog > 29, ]
```

---

### 🔹 d) Creazione della media

```{r}
# Creo una nuova colonna con la media dei due esami
Studenti$media <- (Studenti$voto_stat + Studenti$voto_prog) / 2

# Studente con media più alta
Studenti[which.max(Studenti$media), ]

# Numero di studenti con media tra 23 e 28
sum(Studenti$media >= 23 & Studenti$media <= 28)
```

---

### 🔹 e) Trasformo variabili categoriali in factor

```{r}
# Trasformo le variabili categoriali in factor
Studenti$corso <- as.factor(Studenti$corso)
Studenti$anno <- as.factor(Studenti$anno)

# Controllo struttura
str(Studenti)
```

---

### 🔹 f) Conteggi e medie

```{r}
# Numero di studenti per corso
table(Studenti$corso)

# Media voti per corso
aggregate(Studenti$media, by = list(Studenti$corso), FUN = mean)

# Media voti per anno
aggregate(Studenti$media, by = list(Studenti$anno), FUN = mean)
```

---

### 🔹 g) Analisi studenti

```{r}
# Numero studenti per anno e corso
table(Studenti$anno, Studenti$corso)

# Anno con più studenti
names(which.max(table(Studenti$anno)))

# Corso con più studenti del terzo anno
table(Studenti$corso[Studenti$anno == 3])

# Corso con più studenti in generale
names(which.max(table(Studenti$corso)))
```

---

### 🔹 BONUS

```{r}
# Confronto ore di studio tra corsi
aggregate(Studenti$ore_studio, by = list(Studenti$corso), FUN = mean)
```