---
title: "Tutorato 1 - Notebook"
output:
  pdf_document: default
  html_notebook: default
---

# Esercizio 1

Costruire il vettore composto dai numeri 2,5,8,9,1,0,3,10; poi:

1.  sommare 3 a tutti gli elementi;
2.  definire un nuovo vettore `y` composto dal quadrato di ogni elemento;
3.  definire un nuovo vettore `z` ottenuto dividendo tutti gli elementi per la media del vettore.

## Svolgimento

```{r}
# to-do
```

# Esercizio 2

Definire il vettore composto dai numeri 1,4,7,10,3,9,2,8; poi creare un vettore `y` tale per cui:

-   se $x_i>5$, allora $y_i=x_i^2$;

-   $y_i=x_i$ altrimenti.

## Svolgimento

```{r}
# to-do
```

# Esercizio 3

Definire il vettore composto dai numeri 3,7,5,9,2,8,6,1; poi:

1.  contare quanti elementi sono maggiori di 5 e la loro proporzione sul totale;
2.  contare quanti elementi sono pari;
3.  creare un nuovo vettore `y` che contenga gli elementi dispari.

## Svolgimento

```{r}
# to-do
```

# Esercizio 4

Calcolare il prodotto scalare dei vettori $x=(1,2,3,4)$ e $y=(10,20,30,40)$.

## Svolgimento

```{r}
# to-do
```

# Esercizio 5

Definire il vettore 5,12,7,20,3,15; poi:

1.  estrarre gli elementi tra 5 e 15;
2.  estrarre gli elementi multipli di 5;
3.  definire il vettore `y` degli elementi maggiori della media.

## Svolgimento

```{r}
# to-do
```

# Esercizio 6

Consideriamo la seguente matrice delle distanze (in km) tra quattro città italiane (non badate alla poca precisione dei dati...):

$$
D=\begin{pmatrix}    0 &246 &250 &478 \\    246 &0 &204 &394 \\    250 &204 &0 &232 \\    478 &394 &232 &0\end{pmatrix}
$$

dove le città sono, nell’ordine: Milano, Venezia, Firenze, Roma.

1.  costruire la matrice in R e salvarla in un oggetto `D`;
2.  assegnare i nomi delle citta alle righe e alle colonne;
3.  estrarre la distanza tra Milano e Firenze;
4.  trovare la citta piu vicina a Roma.

## Svolgimento

```{r}
# to-do
```

# Esercizio 8

Creare un data frame chiamato gatti con le seguenti variabili:

-   nome: ”Lilly”, ”Buffy”, ”Scar”, ”Nala”

-   colore: ”tigrato”, ”tigrato”, ”nero”, ”rosso”

-   peso: 3.5, 4.2, 5.1, 4.5

Poi:

1.  trasformare la variabile colore in un factor;
2.  contare quanti gatti ci sono per ciascun colore;
3.  calcolare il peso medio dei gatti;
4.  estrarre i gatti con peso maggiore di 4 kg.

## Svolgimento

```{r}
# to-do
```

# Esercizio con Dataset

Per prima cosa caricare il dataset `Studenti.RData`; poi svolgere i seguenti punti:

i.  Esplorare il dataset usando funzioni come `head`, `str`, `summary`, etc.; che variabili contiene il dataset? Di che tipo sono?
ii. Estrarre i voti dell’esame di statistica e calcolarne la media, il massimo ed il minimo;
iii. Trovare:
     -   gli studenti con voto di statistica superiore a 28;

     -   gli studenti che studiano piu di 20 ore;

     -   gli studenti di informatica con voto di programmazione superiore a 29.
iv. Creare una nuova colonna chiamata media composta dalle medie tra i due esami di ciascun studente e trovare:
    -   quale studente ha la media piu alta;

    -   quanti studenti hanno media maggiore o uguale a 23 e minore o uguale a 28.
v.  Trasformare in factor le variabili categoriali presenti nel dataset;
vi. Contare il numero di studenti per corso e ricavare la media dei voti **per corso** e poi la media dei voti **per anno**;
vii. Contare il numero di studenti per anno e corso; trovare:
     -   quale anno ha piu studenti;

     -   in quale corso ci sono piu studenti del terzo anno? E in generale?

**BONUS** possiamo dire che gli studenti di informatica studiano pi\`u ora di quelli di statistica?

## Svolgimento

```{r}
# to-do
```
