---
title: "Primo Homework"
author: "Alessio Matessi"
date: "2025-04-28"
output: html_document
---

### ESERCIZIO 1.: Risolvi i seguenti esercizi:

## 1.a: Mostra a schermo una sequenza di numeri naturali da 20 a 50

```{r}
# Uso seq() per creare la sequenza
sequenza_naturali <- seq(20, 50)

# Stampa la sequenza
print(sequenza_naturali)          
```


## 1.b: Mostra a schermo una sequenza di numeri razionali da 20 a 50, intervallati con distanza 0.01
```{r}
# Aggiungo by = 0.01, per indicare il passo
sequenza_razionali <- seq(20, 50, by = 0.01)

# Stampa la sequenza
print (sequenza_razionali)                   
```


## 1.c: Salva in un vettore chiamato "sum" la somma dei numeri trovati al punto b, ed in "mean" la loro media
```{r} 
# Calcolo la somma 
sum_value <- sum(sequenza_razionali)     
print(sum_value)

# Calcolo la media
mean_value <- mean(sequenza_razionali)    
print(mean_value)
```


### ESERCIZIO 2: Crea una funzione che calcola i primi n numeri di Fibonacci:

```{r}
fibonacci <- function(n){
  # Controllo se n è minore o uguale a 0
  if (n <= 0) {           
    return(numeric(0))    # Output: Vettore vuoto
  }
  
  # Se n è 1, restituisce solo 0
  if (n == 1){            
    return(c(0))          
  }
  
  # Inizializzo il vettore con i primi due numeri
  fib <- numeric(n)
  fib[1] <- 0
  fib[2] <- 1
  
  # Calcolo i successivi
  for (i in 3:n){
    fib[i] <- fib[i-1] + fib[i-2]
  }
  
  return(fib)           # Restituisce il vettore completo
}

# Esempio con i primi 10 numeri
fibonacci (10)
```


## 2.a: Estendiamo la funzione di Fibonacci, restituendo anche la MEDIA e la SOMMA.

```{r}
fibonacci_info <- function(n){
  # Se n è minore o uguale a 0, restituisce un vettore vuoto
  if (n <= 0) {           
    return(list(Sequenza = numeric (0), Somma = NA, Media = NA))    
  }
  
  # Se n è 1, restituisce solo 0
  if (n == 1){            
    return(list(Sequenza = c(0), Somma = 0, Media = 0))          
  }
  
  # Inizializzo il vettore con i primi due numeri
  fib <- numeric(n)
  fib[1] <- 0
  fib[2] <- 1
  
  # Calcolo i successivi
  for (i in 3:n){
    fib[i] <- fib[i-1] + fib[i-2]
  }
  
  # Calcolo Somma e media
  somma <- sum(fib)
  media <- mean(fib)
  
  # Restituisce tutti i risultati come una lista
  return(list(Sequenza = fib, Somma = somma, Media = media))
}

# Esempio con i primi 10 numeri
fibonacci_info (10)
```


### ESERCIZIO 3: Crea una lista che contenga al suo interno un vettore di numeri casuali fra 0 e 10, una matrice ed una lista di 3 cantanti. Poi assegna un nome per ogni elemento della lista. Ad esempio ("Numeri", "Lista","Canatnti").

```{r}
# Vettore di numeri casuali fra 1 e 10
numeri_casuali <- sample(1:10, size = 5, replace = TRUE)

# Creo la matrice 2x2 riempiendola con numeri random
matrice <- matrix(1:4, nrow = 2, ncol = 2)

# Lista di 3 cantanti
cantanti <- list("Rossini", "Mozart", "Beethoveen" )

# Creo la lista finale
mia_lista <- list(
  Numeri = sample(1:10, size = 5, replace = TRUE),
  Matrice = matrix(1:4, nrow = 2, ncol = 2),
  Cantanti = c("Rossini", "Mozart", "Beethoveen"))

# Visualizzo la lista
print(mia_lista)

```


### ESERCIZIO 4: Considera il dataframe Life.csv. Importa il dataset e svolgi i seguenti punti:

```{r}
# Importazione dataset
life <- read.csv("Life.csv", stringsAsFactors = FALSE) 

# Visualizzo il dataset
View(life)                                             
```

## 4.a: Di che tipo sono le variabili? Alcune di esse possono essere considerate come dei fattori?

```{r}
# Vedo la struttura del dataset
str(life)     

```

# DOMANDA 1: Di che tipo sono le variabili?

- country_code: E' un character;
- country_name: E' un character;
- year: E' un integer;
- value: E' un numerico;

# DOMANDA 2: Alcune di esse possono essere considerate come dei fattori?

Si! Sarebbe corretto trasformare in factor:

- country_code;  
- country_name;

in quanto sono variabili categoriali.

```{r}
# Converto le variabili in "factor":
life$country_code <- as.factor(life$country_code)
life$country_name <- as.factor(life$country_name)

# Ricontrollo la struttura dopo la conversione
str(life)
```


## 4.b: Ci sono delle osservazioni mancanti?  Cosa faresti per risolvere il problema?

# DOMANDA 1: Ci sono delle osservazioni mancanti?
```{r}
# Verifico se esistono valori NA nel dataset
anyNA(life)

# Calcolo quanti valori NA ci sono in totale
sum(is.na(life))

# Calcolo i valori NA per ogni variabile
colSums(is.na(life))
```

# DOMANDA 2: Cosa faresti per risolvere il problema?
```{r}
# Sostituisco  i valori 9999 con NA nella colonna "value"
life$value[life$value == 9999] <- NA

# Verifico nuovamente se ci sono NA (dopo la sostituzione)
anyNA(life)

# Rimuovo le righe con valori NA
life_clean <- na.omit(life)

# Verifico che il Dataframe sia pulito
str(life_clean)
```


## 4.c: Quante osservazioni ci sono per ogni stato? E per ogni anno? Svolgi delle opportuni modifiche al data frame per effettuare delle analisi coerenti.

```{r}
# Conto il numero di osservazioni per ogni stato
oss_stato <- table(life_clean$country_name)
print(oss_stato)

# Conto il numero di osservazioni per ogni anno
oss_anno <- table(life_clean$year)
print(oss_anno)

# Per la maggior parte degli stati, ci sono 61 osservazioni.
# Per Fiji, Finlandia e Zimbabwe ci sono meno osservazioni.
# Per gli anni: 15 osservazioni per 1960-1963, 14 osservazioni per 1964-2010, 16 osservazioni per 2011-2020.

```

Per la maggior parte degli stati, ci sono 61 osservazioni.
Per Fiji, Finlandia e Zimbabwe ci sono meno osservazioni.
Per gli anni: 15 osservazioni per 1960-1963, 14 osservazioni per 1964-2010, 16 osservazioni per 2011-2020.


## 4.d: Calcola la media dell'aspettativa di vita per l'Australia. Come si potrebbe confrontarla con quella degli altri Stati?
```{r}
# Calcolo la media della variabile "value" per l'Australia
media_aus <- mean(life_clean$value[life_clean$country_name == "Australia"])

# Visualizzo il risultato
print(media_aus)

# Carico la libreria dplyr
library(dplyr)

# Calcolo la media dell'aspettativa di vita per tutti i Paesi
medie_paesi <- life_clean %>%
  group_by(country_name) %>%
  summarise(media = mean(value, na.rm = TRUE))

# Ordino i paesi per media decrescente
medie_paesi_ordinate <- medie_paesi %>% arrange(desc(media))

# Visualizzo la classifica
print(medie_paesi_ordinate)

# L'Australia risulta tra i primi paesi con la media più alta dell'aspettativa di vita.

# Carico la libreria ggplot2, per visualizzare il grafico
library(ggplot2)

# Creo il grafico:

ggplot(medie_paesi, aes(x = reorder(country_name, media), y = media)) +
  geom_bar(stat = "identity", fill = "grey") +
  coord_flip() +   # Ruota il grafico per una lettura più comoda
  theme_minimal() +
  labs(
    title = "Media dell'aspettativa di vita per Paese",
    x = "Paese",
    y = "Media aspettativa di vita"
  ) +
  geom_bar(data = subset(medie_paesi, country_name == "Australia"),
           aes(x = country_name, y = media),
           stat = "identity", fill = "red")

```


### ESERCIZIO 5: Costruisci una matrice 2x3 composta da multipli di 2

```{r}
# Creo i multipli di 2 fino a 12
valori <- seq (2, 12, by = 2) 

# Creo la matrice 2 x 3
matrice <- matrix(valori, nrow = 2)
print(matrice)

```

## 5.a: Che cosa succede usando il comando is.matrix? E il comando is.array?
```{r}
# Verifico se la matrice è una matrice.  Output = TRUE
is.matrix(matrice)

# Verifico se la matrice è un array.     Output = TRUE
is.array(matrice)           

### INFO ###:
# is.matrix: Controlla se l'oggetto è una matrice. E' TRUE perchè e una matrice
# is.array: Controlla se l'oggetto è un array. E' TRUE perchè in R 
#           le matrici sono considerate un caso particolare di array
```

## 5.b: Estrai la 3 colonna da questa matrice, chiamando l'oggetto estratto b. Che tipo di oggetto è?
```{r}
# Estraggo la terza colonna della matrice
b <- matrice [, 3] 

# Mostro l'oggetto estratto
print(b)   

# Verifico il tipo di oggetto. Output: Vettore (numeric)
class(b)            
```
  
## 5.c: Converti b in matrice.
```{r}

# Converto 'b' in matrice
b_matrice <- as.matrix(b)

# Mostra l'oggetto convertito
print(b_matrice)

# Verifico il tipo di oggetto
class(b_matrice)             
```

### ESERCIZIO 6: Il file ‘nazioni.csv’ contiene info su 105 Nazioni, e per ognuna di esse riporta:

- areaGeo: La regione geografica
- reddito: Il reddito pro capite in dollari
- infmort: Il tasso di mortalità infantile (morti ogni 100 nascite)
- oil: Se il paese esporta petrolio (1 = no; 2 = sì)

## 6.a: Caricare i dati nello spazio di lavoro in un data frame chiamato “nazioni”, stampare il numero di righe dell’oggetto importato ed il nome delle variabili.
```{r}
# Carico il dataset
nazioni <- read.csv("nazioni.csv", stringsAsFactors = FALSE) 

# Visualizzo il data frame
View(nazioni)

# Stampo il numero di righe                                                
numero_righe <- nrow(nazioni) 
print(numero_righe)

# Stampo i nomi delle variabili                                               
nomi_variabili <- names(nazioni)  
print(nomi_variabili)

### INFO ###:
# read.csv: Importa i dati senza trasformare subito i testi in fattori
# nrow: Restituisce il numero di RIGHE del dataset
# names: Mostra i NOMI DELLE COLONNE (le variabili del dataset)
```

## 6.b: Stampare il vettore con il numero di valori mancanti presenti in ogni variabile.
```{r}
# Calcolo il numero di valori mancanti per ogni variabile
valore_mancante <- colSums(is.na(nazioni))

# Stampa risultato  
print(valore_mancante)   

### INFO ###:
# is.na(): Restituisce un dataframe di valori logici (TRUE o FALSE), dove TRUE 
#          indica che il valore è mancante.
# colSums(is.na()): Somma i valori TRUE per ogni colonna, 
#                   dandoci il numero di valori mancanti per ciascuna variabile.

```

## 6.c: Ottenere il nome dei Paesi in cui sono presenti valori mancanti.
```{r}
# Seleziona le righe con almeno un valore mancante
paesi_con_na <- nazioni[!complete.cases(nazioni), ]

# Estrai i nomi dei Paesi con valori mancanti
paesi_con_na_nome <- paesi_con_na$nome

# Stampa i nomi dei Paesi con valori mancanti
print(paesi_con_na_nome)

### INFO ###:
# !complete.cases(): Restituisce un vettore logico che indica:
#                    FaLSE: Righe senza NA,      TRUE: Righe con almeno un NA
# paesi_con_na$nome: Estrae solo i nomi dei Paesi da queste righe filtrate.
# nazioni[!()]: Crea un nuovo dataframe con le righe che hanno NA

```

## 6.d: Eliminare i valori mancanti dal data set.
```{r}
# Elimino tutte le righe con almeno un valore mancante
nazioni <- na.omit(nazioni)

# Controllo che non ci siano più valori mancanti
print(colSums(is.na(nazioni)))

# Visualizzo di nuovo il dataset pulito
View(nazioni)

### INFO ###:
# na.omit(): Crea una versione pulita del dataset, togliendo tutte le righe che avevano NA.
# colSums(): Mi permette di verificare che tutti i valori 
#            sono completi (tutte le colonne devono risultare con 0 NA)
```

## 6.e: Ottenere la distribuzione delle frequenze percentuali della variabile ‘areaGeo’ ed ordinarle in ordine decrescente.
```{r}
# Calcolo le frequenze assolute di areaGeo
frequenze_assolute <- table(nazioni$areaGeo)
print(frequenze_assolute)

# Calcolo le frequenze percentuali
frequenze_percentuali <- prop.table(frequenze_assolute) * 100
print(frequenze_percentuali)

# Ordino le frequenze percentuali in ordine decrescente
frequenze_percentuali_ordinate <- sort(frequenze_percentuali, decreasing = TRUE)
print(frequenze_percentuali_ordinate)

# Controlla che la somma sia 100
sum(frequenze_percentuali_ordinate)

### INFO ###:
# table(): Conta quante volte compare in ogni area geografica
# prop.table() * 100: Trasforma le frequenze assolute in percentuali
# sort(): Ordina le percentuali dal valore più grande al più piccolo

```

## 6.f: Convertire la variabile areaGeo in factor ordinando i livelli secondo l’ordine ottenuto al punto precedente. Salvare il factor come nuova variabile del data frame chiamata areaGeofact ed eliminare la variabile areaGeo.
```{r}
# Creo un factor per areaGeo con i livelli nell'ordine delle frequenze
nazioni$areaGeofact <- factor(nazioni$areaGeo, 
                              levels = names(frequenze_percentuali_ordinate))
# Verifico il nuovo factor
print(levels(nazioni$areaGeofact))

# Elimino la variabile areaGeo
nazioni$areaGeo <- NULL

# Visualizza il data frame aggiornato
View(nazioni)

### INFO ###:
# factor(): Crea il factor con i livelli ordinati
# names (): Sono appunto i nomi, nell'ordine corretto
# nazioni$araFeo <- NULL: Elimina la colonna vecchia dal data frame
```

## 6.g: Convertire la variabile oil in factor utilizzando i livelli: “no” e “yes”.Sovrascrivere la variabile oil già presente nel data.frame.
```{r}
# Ricodifico la variabile oil in factor con livelli "no" e "yes"
nazioni$oil <- factor(nazioni$oil,
                      levels = c(1, 2),
                      labels = c("no", "yes"))

# Controllo i livelli del nuovo factor oil
print(levels(nazioni$oil))

# Visualizzo i primi dati per confermare la modifica
head(nazioni)

### INFO ###:
# levels = c(): Specifica che 1 = no e 2 = yes
# labels = c(): Assegna le etichette testuali corrette
# In questo modo sovrascrivo direttamente nazioni$oil, senza creare una nuova colonna
# Dopo la modifica con head(), controllo se i valori sono cambiati da numeri a parole
```

## 6.h: Quali Paesi esportano petrolio e in quali regioni si trovano? Stampare il risultato in due colonne.
```{r}
# Seleziono i paesi che esportano petrolio
esportatori_petrolio <- nazioni[nazioni$oil == "yes", c("nome", "areaGeofact")]

# Stampo il risultato
print(esportatori_petrolio)

# Visualizzo in modo più comodo
View(esportatori_petrolio)

### INFO ###:
# nazioni$oil == "yes": Seleziona solo i paesi che esportano petrolio
# c("nome", "areaGeofact"): Indica che voglio vedere solo due colonne
```

# 6.i: Calcolare il tasso di mortalità infantile medio in ogni area geografica.
```{r}
# Calcolo la media del tasso di mortalità per ogni area geografica
mortalita_media <- tapply(nazioni$infmort, nazioni$areaGeofact, mean)

# Stampo il risultato
print(mortalita_media)

### INFO ###:
# tapply(x, gruppo, funzione): - x: Variabile da analizzare (infmort).
#                              - gruppo: Variabile per suddividere (areaGeofact).
#                              - funzione = mean: Cioè vogliamo la media.
# tapply() applica la media separatamente a ciascun gruppo di areaGeofac

```

# 6.j: Quante nazioni hanno un tasso di mortalità infantile superiore o uguale a 300?
```{r}
# Conta quante nazioni hanno un tasso di mortalità infantile ≥ 300
nazioni_infmort_300 <- sum(nazioni$infmort >= 300)

# Stampa il risultato
print(paste("Numero di nazioni con mortalità infantile ≥ 300:", nazioni_infmort_300))

### INFO ###:
# nazioni$infmort >= 300: Seleziona solo le nazioni con mortalità superiore o uguale a 300
# nrow(): Conta quante righe (= nazioni)
# cat(): Mostra i nomi di queste nazioni.
```

# 6.k: Quante delle nazioni identificate al punto 6.j esportano petrolio?
```{r}
# Conta quante nazioni con mortalità infantile ≥ 300 esportano petrolio
nazioni_petrolio_infmort_300 <- sum(nazioni$infmort >= 300 & nazioni$oil == "yes")

# Stampa il risultato
print(paste("Numero di nazioni con mortalità infantile ≥ 300 che esportano petrolio:", nazioni_petrolio_infmort_300))

### INFO ###:
#nazioni$infmort...: Questa condizione combina due verifiche: una per il tasso di mortalità 
#                    infantile e l'altra per l'esportazione di petrolio. 
#                    Restituisce TRUE solo per le righe che soddisfano entrambe le condizioni.

# sum(...): Somma i valori TRUE per contare quante nazioni soddisfano entrambe le condizioni.
```

## 6.l: Dividere la finestra grafica in 2 righe e 2 colonne. In ogni spazio, rappresentare con un boxplot la distribuzione della mortalità infantile condizionata alla regione geografica. Impostare lo stesso range sull’asse y ed il titolo del grafico.
```{r}

# Divido la finestra grafica in due righe e due colonne
par(mfrow = c(2, 2))

# Imposto il range fisso per l'asse y
limiti_y <- range(nazioni$infmort)

# Boxplot Africa
boxplot(infmort ~ areaGeofact, data = subset(nazioni, areaGeofact == "Africa"),
        ylim = limiti_y, main = "Africa", ylab = "Mortalità infantile")

# Boxplot Asia
boxplot(infmort ~ areaGeofact, data = subset(nazioni, areaGeofact == "Asia"),
        ylim = limiti_y, main = "Asia", ylab = "Mortalità infantile")

# Boxplot Americas
boxplot(infmort ~ areaGeofact, data = subset(nazioni, areaGeofact == "Americas"),
        ylim = limiti_y, main = "Americas", ylab = "Mortalità infantile")

# Boxplot Europe
boxplot(infmort ~ areaGeofact, data = subset(nazioni, areaGeofact == "Europe"),
        ylim = limiti_y, main = "Europe", ylab = "Mortalità infantile")

# Titolo generale sopra tutti i boxplot
mtext("Distribuzione della mortalità infantile per area geografica", outer = TRUE, line = -2, cex = 1.2)

# Resetto la finestra grafica normale
par(mfrow = c(1, 1))

### INFO ###:
# par(): Divide lo spazio grafico in 2 righe e 2 colonne
# range (): Trova il minimo e massimo dei valori di mortalità, così tutti i boxplot hanno lo stesso asse y
# subset(): Seleziona solo i dati di una certa area
# Ogni boxplot() ha il suo titolo (main) e etichetta y (ylab).

# Alla fine, par(mfrow = c(1, 1)) ripristina la finestra grafica normale 
# (importantissimo dopo aver fatto grafici multipli!).

```

## 6.m: Rappresentare con un istogramma la distribuzione del reddito. Modificare l’etichetta dell’asse x con il nome della variabile ed eliminare il titolo.
```{r}
hist(nazioni$reddito,
     xlab = "Reddito Pro capite",      # Etichetta asse x
     main = "",                        # Niente titolo
     col= "lightblue",    
     border= "black")

### INFO ###:
# hist(): Crea l'istogramma della variabile reddito
# xlab = "Reddito": Imposta il testo sull'asse orizzontale
# main = "": Elimina il titolo
# col = "" e border = "": sono aggiunte estetiche

```

## 6.n: Aggiungere al grafico precedente le mediane del reddito per area geografica utilizzando dei punti di colore diverso.
```{r}

# Ridisegno l'istogramma come prima
hist(nazioni$reddito,
     xlab = "Reddito",
     main = "",
     col = "lightblue",
     border = "black")

# Calcolo la mediana del reddito per ogni area geografica
mediane_reddito <- tapply(nazioni$reddito, nazioni$areaGeofact, median)

# Stampo le mediane per sicurezza
print(mediane_reddito)

# Aggiungo i punti delle mediane sull'istogramma
points(mediane_reddito,
       y = rep(0, length(mediane_reddito)),        # Metto i punti alla base (altezza 0)
       col = c("red", "blue", "green", "purple"),  # Colori diversi
       pch = 19,                                   # Tipo di punto: cerchietto pieno
       cex = 1.5)                                  # Dimensione del punto

### INFO ###:
# tapply(...): Calcola la mediana del reddito per ciascuna area geografica
# points(): Aggiunge i punti sull'istogramma:  - y = 0: Perché li voglio alla base dell'istogramma.
#                                              - col = c(): Per usare colori diversi.
#                                              - pch = 19: Fa i punti pieni
#                                              - cex = 1.5: Ingrandisce i punti
```

## 6.o: Dividere la variabile reddito in classi utilizzando le seguenti categorie: “fino a 500”, “(500, 1500]”, “(1500, 4000]”, “4000 e più”. Salvare la nuova variabile in un oggetto chiamato redditoCat.
```{r}
# Creo la nuova variabile redditoCat
# Creo la variabile redditoCat
nazioni$redditoCat <- cut(nazioni$reddito,
                          breaks = c(0, 500, 1500, 4000, Inf),
                          labels = c("fino a 500", "(500, 1500]", "(1500, 4000]", "4000 e più"),
                          right = TRUE)

# Visualizzo le prime righe per confermare
head(nazioni[, c("nome", "reddito", "redditoCat")])

# Barplot delle categorie di reddito
barplot(table(nazioni$redditoCat),
        main = "Distribuzione categorie di reddito",
        col = "skyblue",
        ylab = "Numero di nazioni",
        xlab = "Categorie di reddito")

### INFO ###:
# cut(): Divide i valori di reddito secondo i limiti.
# labels = ...: Specifica il nome di ciascuna categoria.
# right = TRUE: Significa che l’intervallo include il bordo superiore.
```                                                                    

## 6.p: Quante nazioni sono nella categoria “4000 e più”? E qual è la loro distribuzione per area geografica?
```{r}
# Conta e mostra la distribuzione delle nazioni con reddito ≥ 4000 per area geografica
distribuzione_areaGeo <- table(nazioni$areaGeofact[nazioni$redditoCat == "4000 e più"])

# Stampa il risultato
print(distribuzione_areaGeo)

# Calcola le percentuali
percentuali <- round(100 * distribuzione_areaGeo / sum(distribuzione_areaGeo), 1)

# Barplot a torta con percentuali
pie(distribuzione_areaGeo,
    labels = paste(percentuali, "%"),
    main = "Distribuzione area geografica\n(nazioni con reddito > 4000)",
    col = rainbow(length(distribuzione_areaGeo)))

# Aggiungo una legenda separata
legend("topright",
       legend = names(distribuzione_areaGeo),
       fill = rainbow(length(distribuzione_areaGeo)))

### INFO ###:
# table([]): Filtra direttamente il dataframe per le nazioni con reddito ≥ 4000 
#            e calcola la distribuzione delle aree geografiche in un'unica riga di codice.

```

## 6.q: Stampare le distribuzioni condizionate della variabile redditoCat rispetto all’esportazione di petrolio approssimandole a 2 cifre decimali.
```{r}
# Creo una tabella di contingenza redditoCat vs oil
tabella_reddito_oil <- table(nazioni$redditoCat, nazioni$oil)

# Calcolo le percentuali per ogni categoria di reddito
percentuali_reddito_oil <- prop.table(tabella_reddito_oil, margin = 1) * 100

# Arrotondo le percentuali a 2 cifre decimali
percentuali_reddito_oil <- round(percentuali_reddito_oil, 2)

# Stampo la tabella finale
print(percentuali_reddito_oil)

# Grafico a barre impilate redditoCat vs oil
barplot(tabella_reddito_oil,
        beside = FALSE,
        legend.text = TRUE,
        col = c("lightcoral", "lightgreen"),
        main = "Esportazione petrolio per categoria di reddito",
        ylab = "Numero di nazioni",
        xlab = "Categoria di reddito")
### INFO ###:
# table(): Crea una tabella incrociata tra categoria di reddito e petrolio.
# prop.table(): Calcola la percentuale riga per riga (quindi ogni riga fa il 100%).
# round(): Arrotonda ogni valore a 2 cifre decimali.
```